ACORDAO-COMPLETO-2319496

ACÓRDÃO 5140/2019 ATA 22/2019 - PRIMEIRA CÂMARA

VISTOS, relatados e discutidos estes autos de tomada de contas especial instaurada pelo Fundo Nacional de Desenvolvimento da Educação (FNDE) em desfavor de Joaquim Domingos Roriz, Jose Roberto Arruda e Maria de Lourdes Abadia, ex-governadores do Distrito Federal, em razão da não consecução dos objetivos previstos no Convênio 839025/2005, firmado com o Governo do Distrito Federal (GDF) , cujo objeto era apoiar, com assistência financeira suplementar, ações do Programa Nacional de Inclusão de Jovens (Projovem) ;
ACORDAM os Ministros do Tribunal de Contas da União, reunidos em sessão de 1ª Câmara, ante as razões expostas pelo relator, em:
9.1. acolher as alegações de defesa de Maria de Lourdes Abadia, José Roberto Arruda e do Governo do Distrito Federal;
9.2. considerar revel Ivo Borges de Lima, nos termos do art. 12, IV, § 3°, da Lei 8.443/1992, dando-se prosseguimento ao feito;
9.3. julgar irregulares as contas de Ivo Borges de Lima, com fundamento nos arts. 1º, inciso I, 16, inciso III, alínea "b", da Lei 8.443/1992, aplicando-lhe multa individual prevista no artigo 58, inciso I, da Lei 8.443/1992, no valor de R$ 10.000,00 (dez mil reais) , com a fixação do prazo de quinze dias, a contar da notificação, para comprovar, perante o Tribunal (art. 214, inciso III, alínea "a", do Regimento Interno) , o recolhimento da dívida ao Tesouro Nacional, atualizada monetariamente, desde a data do presente acórdão até a dos efetivos recolhimentos, se forem pagas após o vencimento, na forma da legislação em vigor
9.4. julgar regulares com ressalvas as contas de Eliana Maria Passos Pedrosa, dando-lhe quitação, com fundamento nos arts. 1º, inciso I; 16, inciso II; 18 e 23, inciso II, da Lei 8.443/1992;

Tomada de contas especial em razão da não consecução dos objetivos previstos no Convênio 839025/2005, firmado com o Governo do Distrito Federal (GDF), cujo objeto era apoiar, com assistência financeira suplementar, ações do Programa Nacional de Inclusão de Jovens (Projovem).

Primeira Câmara

Governo do Distrito Federal; Fundo Nacional de Desenvolvimento da Educação.

3. Interessados/Responsáveis:
3.1. Responsáveis: Joaquim Domingos Roriz (XXX.302.501-XX); Jose Roberto Arruda (XXX.195.796-XX); Maria de Lourdes Abadia (XXX.279.391-XX); Eliana Maria Passos Pedrosa (XXX.590.881-XX); Ivo Borges de Lima (XXX.188.001-XX) e Governo do Distrito Federal;

13.1. Ministros presentes: Benjamin Zymler (na Presidência), Walton Alencar Rodrigues (Relator) e Vital do Rêgo.
13.2. Ministro-Substituto convocado: Marcos Bemquerer Costa.
13.3. Ministros-Substitutos presentes: Augusto Sherman Cavalcanti e Weder de Oliveira.

ACORDAO-COMPLETO-2397292

Acórdão de Relação 3325/2020 - Primeira Câmara

Acórdão de Relação

WALTON ALENCAR RODRIGUES

Adoto, como parte do relatório, instrução elaborada no âmbito da então Secretaria de Controle Externo da Educação, da Cultura e do Desporto (SecexEducação) (p. 101) :
1.	Trata-se de tomada de contas especial instaurada pelo Fundo Nacional de Desenvolvimento da Educação (FNDE) em desfavor dos responsáveis em epígrafe, em razão da não consecução dos objetivos pactuados no Convênio FNDE 839025/2005 (Siafi 532619) .
2.	O convênio supracitado fora celebrado entre o FNDE e o Governo do Distrito Federal (GDF) , com interveniência da Secretaria Geral da Presidência da República. Seu objeto era: "apoiar com assistência financeira suplementar ações do Programa Nacional de Inclusão de Jovens - ProJovem, cujo público-alvo é formado por jovens com idade entre 18 e 24 anos que concluíram a quarta série e não terminaram a oitava série do Ensino Fundamental e que não tenham vínculo empregatício".
3.	O valor total previsto no termo de ajuste era de R$ 28.229.640,00. Em 28/12/2005 foi liberado o primeiro repasse no montante de R$ 12.382.442,31, conforme ordem bancária 2005OB839034 (peça 1, p. 230) . Ao convenente cabia arcar com R$ 125.075,12 a título de contrapartida.
HISTÓRICO 
4.	Celebrado em 29/11/2005, o convênio tinha vigência inicial prevista até 16/10/2006 (540 dias) (peça 1, p. 206) e seu valor total alcançava o montante de R$ 28.229.640,00, sendo R$ 27.947.343,60 a cargo do concedente e R$ 282.296,40 a título de contrapartida do convenente.
5.	De acordo com seu Plano de Trabalho original (peça 1, p. 75-108) , o convênio se inseria no âmbito do Programa denominado Projovem e buscava beneficiar 21.000 jovens com idades entre 18 e 24 anos - 33% de um contingente de 62.798 jovens no Distrito Federal (DF) -, os quais não haviam concluído a oitava série do ensino fundamental e não tinham vínculos formais de trabalho. A execução do convênio deveria oferecer oportunidades de elevação da escolaridade e de qualificação profissional, além de curso de formação integral, com carga horária total de 1600 horas desenvolvidas em doze meses consecutivos.
6.	Para o exercício de 2005, o convênio previa o desembolso de R$ 12.507.517,50, sendo R$ 12.382.442,31 a cargo do concedente (liberado em 28/12/2005) e R$ 125.075,12 a cargo do convenente - contrapartida (peça 1, p. 206) .
7.	Importante ressaltar que o plano de trabalho do convênio foi alterado em 4/5/2007, quando foram reduzidos o quantitativo de beneficiados (de 21.000 para 10.000) e a previsão de desembolso total (de R$ 28.229.640,00 para R$ 13.175.139,00, sendo R$ 13.043.387,61 a cargo do concedente - aporte adicional de R$ 660.945,30 em dezembro de 2007 - e R$ 131.751,39 a título de contrapartida - a ser liberado em outubro de 2007) (peça 1, p. 304-340) . 
8.	Os valores consolidados do convênio constam da Tabela 1. 
Tabela 1 - Ações previstas no Plano de Trabalho do Convênio
	Plano de Trabalho original

	Item
	Ação
	Valor (R$) 

	1
	Aquisição de gêneros alimentícios para alunos do ProJovem (R$ 0,50/dia/aluno, 25 dias/mês, 12 meses, 21.000 alunos) 
	3.150.000,00

	2
	Formação inicial e continuada de 970 educadores e 40 coordenadores locais do ProJovem, incluindo ajuda de custo de R$ 861,00 
	1.764.810,00

	3
	Pagamento de educadores (R$ 1.100,00 mensais em 12 meses) , pessoal de apoio (R$ 810,00 em 18 meses) , coordenadores locais pedagógicos (R$ 2.710,00 em 18 meses) e administrativos (R$ 2.110,00 em 12 meses) , do ProJovem 
	23.314.830,00

	Total
	28.229.640,00

	Plano de Trabalho após alteração

	Item
	Ação
	Valor (R$) 

	1
	Aquisição de gêneros alimentícios para alunos do ProJovem (R$ 0,50/dia/aluno, 25 dias/mês, 12 meses, 10.000 alunos) 
	1.500.000,00

	2
	Formação inicial e continuada de 457 educadores e 20 coordenadores locais do ProJovem, incluindo ajuda de custo de R$ 861,00 
	828.009,00

	3
	Pagamento de educadores (R$ 1.100,00 mensais em 12 meses) , pessoal de apoio (R$ 810,00 em 18 meses) , coordenadores locais pedagógicos (R$ 2.710,00 em 18 meses) e administrativos (R$ 2.110,00 em 12 meses) , do ProJovem 
	10.847.130,00

	Total
	13.175.139,00

9.	Para a execução do Programa, o convenente, mediante sua extinta Secretaria do Trabalho do Governo do Distrito Federal, realizou e homologou o Pregão Presencial 068/2006 em 25/4/2006 (peça 3, p. 200-206) , e celebrou o Contrato 003/2006 com a Fundação Universa, com vigência entre 28/7/2006 e 28/1/2008 (peça 1, p. 368-396 e peça 2, p. 4-77) . 
10.	O primeiro termo aditivo ao convênio, assinado em 22/5/2007, já tendo como representante do convenente o Sr. José Roberto Arruda, prorrogou o termo de vigência em 540 dias, a partir de 25/3/2007 até 12/11/2008 (peça 1, p. 352-354) , publicado no DOU de 28/5/2007 (peça 1, p. 356-358) .
11.	Foram emitidos os seguintes documentos e realizadas as seguintes ações de acompanhamento do programa, no âmbito do FNDE e do convenente:
a.	Relatório de Acompanhamento/FNDE 156/2006, de 22/12/2006 (peça 4, p. 143-149 e peça 5, p. 174-180) ;
b.	Relatório de Acompanhamento/FNDE 23/2007, de 1/11/2007 (peça 4, p. 133-141 e peça 5, p. 184-122) ;
c.	Informação/FNDE 420/2008, de 3/2/2009, relativa à prestação de contas (peça 3, p. 214-216) ;
d.	Informação/FNDE 802/2009, de 14/4/2009, relativa à prestação de contas (peça 3, p. 254-256) ;
e.	Relatório de Auditoria/FNDE 10/2009, de 20/8/2009 (peça 4, p. 340-382) ;
f.	Relatório de Auditoria Interna/GDF 002/2009, de 18/12/2009 (peça 5, p. 218-304) ;
g.	Informação/FNDE 71/2010, de 28/1/2010, relativa à prestação de contas (peça 5, p. 336-344 e peça 6, p. 99-107) ;
h.	Parecer/FNDE 11/2010, de 31/3/2010, de análise das justificativas apresentadas pelos gestores (peça 5, p. 312-332 e peça 6, p. 51-71 e 73-95) ;
i.	Parecer/FNDE S/Nº, de abril de 2010 (peça 5, p. 354-368) ;
j.	Informação/FNDE 262/2010, de 15/7/2010, relativa à prestação de contas (peça 6, p. 121-135) ;
k.	Parecer/FNDE 25/2010, de 14/9/2010, de análise das justificativas apresentadas pelos gestores (peça 6, p. 393-400 e peça 7, p. 4-11) ;
l.	Parecer/FNDE 202/2011, de 28/6/2011, de aprovação parcial com ressalva da prestação de contas (peça 7, p. 156-174) ;
m.	Ofício 396/2011-FNDE/MEC, de 1º/7/2011, em que se comunica ao GDF o débito apurado pelo FNDE na execução do convênio em questão, assim como se solicita o recolhimento do valor apurado (R$ 17.393.757,13) ;
n.	Informação/FNDE 484/2012, de 10/9/2012, de instauração da tomada de contas especial (peça 1, p. 5-21) ; e
o.	Relatório/FNDE de TCE 121/2012, de 12/9/2012 (peça 7, p. 299-322) .
12.	Vale registrar que, em 2009, este Tribunal proferiu o Acórdão 5481/2009-TCU-Segunda Câmara, determinando ao FNDE que promovesse, no prazo de trinta dias, a análise do convênio em tela, contemplando os seguintes aspectos (peça 5, p. 39-59) :
a.	atingimento das metas pactuadas, com indicação do quantitativo de alunos efetivamente atendidos;
b.	custos incorridos para implementação do programa, considerando a redução significativa de alunos, de núcleos e de estações da juventude após a repactuação do ajuste, o que poderia não ter se refletido na diminuição de gastos de pessoal; como coordenação, docentes e pessoal de apoio, e de gastos com lanches, levando em conta informação de que houve problemas na distribuição desse benefício;
c.	informação acerca da entrega de certificados dos cerca de 2.000 jovens que teriam concluído o programa;
d.	necessidade de glosa de valores em razão da não-execução do ajuste ou de execução irregular;
e.	caso esgotadas as providências administrativas, sem saneamento das irregularidades, adote providências para instauração de tomada de contas especial, no prazo de 15 dias, nos termos do art. 8° da Lei 8.443/1992.
13.	Em 25/2/2008, foi apresentada prestação de contas dos recursos repassados, no valor de R$ 12.382.442,31, mais a contrapartida de R$ 125.075,12 e rendimentos da aplicação financeira de R$ 1.478.369,40, totalizando um montante de R$ 13.933.439,71, tendo sido informado que ainda se encontravam pendentes para pagamento faturas relativas aos meses de setembro de 2007 a janeiro de 2008, no montante de R$ 534.006,51 (peça 2, p. 83-395; peça 3, p. 5-98) . Os extratos bancários evidenciam a movimentação bancária da conta específica do convênio (Banco do Brasil, agência 1607-1, c/c 6.032-1) , entre novembro de 2005 e setembro de 2008 (peça 3, p. 100-148 e peça 4, p. 39-59) , e da respectiva conta de aplicação, entre janeiro de 2006 e dezembro de 2008 (peça 3, p. 150-128 e peça 4, p. 61-111) . 
14.	Em 24/3/2009, o GDF encaminhou à Coordenação de Acompanhamento de Prestação de Contas do MEC os comprovantes de recolhimentos dos saldos não utilizado nos valores de R$ 5.477.129,86 e R$ 1.451.291,51, realizados em 29/9/2008 (peça 3, p. 228-234, 240 e 262-396; peça 4, p. 43) ; de R$ 281.486,91, em 12/12/2008 (peça 3, p. 238, peça 4, p. 7-17) ; e de R$ 1.263,00, em 18/12/2008 (peça 3, p. 238, peça 4, p. 21-37) ; perfazendo um total de R$ 7.211.171,28.
15.	Não aprovada a prestação de contas, o FNDE instaurou, conforme Informação/FNDE 484/2012, de 10/9/2012, a presente tomada de contas especial, tendo sido emitido ao final o Relatório de TCE 121/2012, de 12/9/2012 (peça 7, p. 299-322) , no qual concluiu-se pela não consecução dos objetivos pactuados no Convênio 839025/2005, e pela ocorrência de dano ao erário correspondente ao valor histórico integral de R$ 12.382.442,31, em 29/12/2005, cujo valor atualizado até 6/9/2012, deduzidas as amortizações efetuadas, era de R$ 19.923.130,33 (peça 1, p. 35-43 e peça 7, p. 299-322) , inscrevendo-se as responsabilidades solidárias do Sr. Joaquim Domingos Roriz, Sra. Maria de Lourdes Abadia e Sr. José Roberto Arruda (peça 1, p. 49) . 
16.	Incidentalmente, foi juntada cópia de Representação, intentada em 29/7/2011 junto à Procuradoria da República no Distrito Federal, de autoria do então Governador do Distrito Federal, Sr. Agnelo Santos Queiroz Filho, para apurar atos de improbidade administrativa na condução do convênio em apreço, dos gestores arrolados neste processo como responsáveis (peça 7, p. 261-227) .
17.	A Secretaria Federal de Controle Interno emitiu o Relatório de Auditoria, certificado e parecer no sentido da irregularidade das contas em 4/2, 5/2 e 8/2/2013, respectivamente (peça 7, p. 336-341) , e a autoridade ministerial competente atestou haver tomado conhecimento de tais conclusões em 25/3/2013 (peça 7, p. 342) . Os presentes autos foram autuados nesta Corte de Contas em 3/4/2013.
18.	 Salienta-se que, na instrução pretérita (peça 69) , foram analisadas as alegações de defesa apresentadas pela Sra. Maria de Lourdes Abadia (peça 25) e pelo Sr. José Roberto Arruda (peça 40) , onde concluiu-se pela proposta de acatar oportunamente suas alegações de defesa, tendo em vista a jurisprudência deste Tribunal em não responsabilizar agentes políticos por atos de gestão, sob pena de ampliação excessiva do conceito de culpa in elegendo e in vigilando. Tal análise constará da presente instrução no item "I" da seção "Exame Técnico", tendo em vista a necessidade de a proposta ser acatada pelo colegiado deste Tribunal.
19.	Ademais, ainda na instrução à peça 69, entendeu-se que caberia responsabilizar, ensejando citação, pelas irregularidades do Convênio FNDE 839025/2005, os seguintes Secretários de Estado à época da vigência do Convênio: Sr. Ivo Borges de Lima e Sra. Eliana Maria Passos Pedrosa, o que foi feito mediante os Ofícios 56/2017-TCU/SecexEducação (peça 72) e 57/2017-TCU/SecexEducação (peça 73) .
20.	De igual modo, o Governo do Distrito Federal (GDF) também foi citado a se pronunciar sobre as irregularidades do referido Convênio FNDE 839025/2005 (peça 76) . A citação desse ente federado ocorreu em virtude de o Distrito Federal se beneficiar dos recursos públicos federais repassados por meio do convênio supramencionado, uma vez que na execução do convênio houve a conclusão da oitava série (ensino fundamental) por 1.996 alunos, o que, embora seja número bem inferior à meta estabelecida no ajuste (10.000 alunos após reajuste dos quantitativos) , demonstra que o Distrito Federal utilizou-se dos recursos repassados considerando que a oferta de ensino fundamental é responsabilidade atribuída prioritariamente aos Municípios, Estados e ao Distrito Federal, conforme artigo 211, §§ 2º e 3º, da Constituição Federal de 1988.
21.	Destaca-se que na seção "Exame Técnico" serão analisadas as alegações de defesa de cada responsável citado.
EXAME TÉCNICO
I. Análise das alegações de defesa apresentadas pela Sra. Maria de Lourdes Abadia (peça 25) e pelo Sr. José Roberto Arruda (peça 40) 
22.	Preliminarmente, cumpre observar que as alegações de defesa apresentadas por ambos responsáveis são bastante similares, razão pela qual elas serão analisadas em conjunto no presente tópico. 
23.	De início, a defesa alega que a aplicação de sanção de ressarcimento está prescrita. Para tanto, a defesa apresenta algumas citações doutrinárias e jurisprudenciais que criticam a imprescritibilidade das ações de ressarcimento.
24.	No entanto, ressalta-se que o § 5º do inciso XXII do art. 37 da Constituição Federal dispõe que "a lei estabelecerá os prazos de prescrição para ilícitos praticados por qualquer agente, servidor ou não, que causem prejuízos ao erário, ressalvadas as respectivas ações de ressarcimento". Ou seja, é o próprio poder constituinte originário que confere a imprescritibilidade das ações de ressarcimento ao erário.
25.	De qualquer forma, a fim de resguardar a defesa, a IN TCU 71/2012 previu a dispensa da instauração da tomada de contas especial, salvo determinação em contrário do Tribunal de Contas da União, quando houver transcorrido prazo superior a dez anos entre a data provável de ocorrência do dano e a primeira notificação dos responsáveis pela autoridade administrativa competente. No entanto, não é o que se verifica no caso em concreto, uma vez que a data provável do dano ocorreu em novembro de 2008, que foi a data do término do convênio (peça 6, p. 109) , e a primeira notificação presente nos autos data de 4/8/2010 (peça 6, p. 179) . 
26.	A segunda argumentação da defesa se refere à não individualização da conduta da responsável, uma vez que o processo não descreve a sua ação/participação nem a correlação da ação e/ou participação ao dano ao erário. Por sua vez, a próxima argumentação da defesa se refere à ilegitimidade passiva, ou seja, o dano deveria ser atribuído a quem lhe deu origem de acordo com a competência e responsabilidade, conforme a legislação vigente.
27.	Para sustentar essa alegação, a defesa enumera as constatações especificando quem seria o agente responsável por cada ato inquinado, de acordo com a legislação vigente. Argumenta, ainda, que a legislação do DF é taxativa ao afirmar sobre a competência dos Secretários de Estado do DF em contratos, convênios e instrumentos em nome do DF, no âmbito das respectivas áreas. Além disso, alega que as demandas foram tratadas e discutidas no âmbito da Secretaria de Estado do Trabalho do DF e das respectivas pastas que a sucederam em suas competências. Por fim, argumenta que não aparece nenhum ato praticado por eles. 
28.	Quanto a essas duas alegações, antes de tecer outros comentários, é pertinente destacar alguns Acórdãos desta Corte de Contas:
Dito isso, estou convencido de que a ex-Prefeita cercou-se de todos os cuidados de controle. Decerto, se de um lado não podemos admitir a inimputabilidade objetiva dos agentes políticos municipais, também não podemos transformá-la em responsabilidade objetiva pela ampliação excessiva do conceito de culpa in eligendo. Dito de outra forma, se a culpa in eligendo está no simples ato de escolher alguém para um cargo, ainda que cercado de todas as cautelas ordinariamente exigíveis, o que teremos efetivamente será uma responsabilidade objetiva, porquanto estará ausente qualquer aferição dos elementos subjetivos da conduta (ainda que na forma de exculpantes ou excludentes de responsabilidade) . Não há prova de incapacidade técnica do Secretário de Obras ou outra que desabonasse a escolha. Ao contrário, tanto ele como os dois outros servidores que atestaram a execução das obras têm formação específica para tal. (Declaração de Voto do Ministro Aroldo Cedraz no âmbito do Acórdão 1440/2013-TCU-Segunda Câmara, divergindo do Ministro Relator Marcos Bemquerer Costa quanto à culpa in elegendo na escolha do Secretário de Obras pela Prefeita. Grifo nosso) 
 (...) a responsabilidade pelo fato causador do dano verificado neste feito não deve ser compartilhada entre o então mandatário maior do município e o ex-gestor da área de Saúde, uma vez que este detinha a competência inerente ao cargo para contratar e atestar os pagamentos aos profissionais competentes das equipes do PSF e aquele não praticou qualquer ato de gestão relacionado a esses fatos. Assim sendo, a condenação do ex-prefeito por eventual culpa in eligendo ou in vigilando é a meu ver, desarrazoada, no caso. Se assim fosse, estaríamos estendendo a responsabilidade do ex-prefeito a todos os atos de gestão praticados pelo seu secretariado, o que não se afigura razoável, haja vista que, assim procedendo, estar-se-ia desconsiderando a necessária descentralização administrativa e a delegação intrínsecas à estrutura de governo dos municípios." (Acórdão 5815/2011-TCU-Segunda Câmara, Relator Ministro André Luiz de Carvalho, sessão de 9/9/11, grifo nosso) 
29.	Apesar de os acórdãos supramencionados se referirem ao âmbito municipal, a lógica pode ser aplicada nas esferas estadual ou distrital. Assim, conforme se depreende dos mencionados acórdãos, não é razoável atribuir ao chefe do Poder Executivo a responsabilidade de todos os atos de gestão praticados pelo seu secretariado, baseado na ampliação excessiva do conceito de culpa in eligendo, pois o que teríamos efetivamente seria uma responsabilidade objetiva.
30.	Dessa forma, é possível concluir que, de acordo com a jurisprudência deste Tribunal, quando não há a prática de atos administrativos de gestão, não cabe imputação de responsabilidade a agentes políticos, exceto se as irregularidades tiverem tal relevância que possam caracterizar grave omissão no desempenho de suas atribuições de supervisão hierárquica.
31.	Nessa linha, tem-se a pacífica jurisprudência desta Corte quanto a não responsabilizar os agentes políticos quando somente assinam convênios, mas não são os executores diretos, principalmente quando a execução é realizada por órgãos independentes (Acórdãos 177/1998, 46/2006, 1.457/2007, 1.541/2007, 1.026/2008 e 2.922/2013-TCU-Plenário; Acórdão 428/1996-TCU-Primeira Câmara e Acórdãos 666/2001, 184/2002 e 1.429/2014-TCU-2ª Câmara) .
32.	Nesse contexto, revela-se pertinente acatar a segunda e terceira alegações dos responsáveis, no sentido de não ser possível verificar o nexo causal entre a conduta do agente e o dano ao erário, razão pela qual deve ser afastada a responsabilidade atribuída até então à Sra. Maria de Lourdes Abadia e ao Sr. José Roberto Arruda. Em que pesem os argumentos analisados até aqui já sejam suficientes para eximir os responsáveis das irregularidades apontadas - especificamente os governadores do Distrito Federal no período de execução do convênio -, os demais argumentos apresentados por eles continuarão a ser analisados nos parágrafos seguintes.
33.	A quarta alegação da defesa procurou responsabilizar o FNDE, baseada na falta ou insuficiência de estudos preliminares de planejamento e despreparo de acompanhamento pelo Poder Executivo Federal para sua boa execução pelos Estados e DF. Sustenta que o programa deveria necessariamente ter sido alvo de profundo e prévio debate, interlocução e análise pelos Estados e DF, seus executores. Ainda, destaca que seu acompanhamento também foi precário, tanto que a auditoria do FNDE somente ocorreu em abril de 2009, depois de quatro anos de firmado o acordo.
34.	No entanto, a IN STN 01/97 dispõe o seguinte:
Art. 2º O convênio será proposto pelo interessado ao titular do Ministério, órgão ou entidade responsável pelo programa, mediante a apresentação do Plano de Trabalho (Anexo I) , que conterá, no mínimo, as seguintes informações: 
 I - razões que justifiquem a celebração do convênio; 
II - descrição completa do objeto a ser executado; 
III - descrição das metas a serem atingidas, qualitativa e quantitativamente; 
IV - etapas ou fases da execução do objeto, com previsão de início e fim;
 (destaque inserido) 
35.	Além disso, a referida IN, em seu art. 7º, XII, estabelece o compromisso do convenente de restituir ao concedente o valor transferido, atualizado monetariamente e acrescido de juros legais, no caso de não ser executado o objeto da avença. Ainda, a mencionada IN, em seu art. 38, estabelece que será instaurada a Tomada de Contas Especial no caso de prejuízo ao erário.
36.	Assim, evidencia-se que a legislação atribuiu ao convenente a responsabilidade de apresentar à entidade responsável, no caso o FNDE, essa etapa relacionada ao planejamento, como, "razões que justifiquem a celebração do convênio", "etapas ou fases da execução do objeto, com previsão de início e fim". Isso reafirma a responsabilidade da convenente. No caso da afirmação de que a auditoria ocorreu depois de quatro anos de firmado o acordo, ressalta-se que o acordo terminou em novembro de 2008 (peça 6, p. 109) , enquanto o relatório de auditoria data de 20/8/2009 (pela 4, p. 382) . Ou seja, a auditoria foi realizada nove meses após o término do Convênio. Portanto, a referida auditoria se trata de um controle posterior, e, assim, o fato de sua realização ter sido após a vigência do convênio não macula sua validade.
37.	Por fim, ainda em relação à quarta alegação, destaca-se que há nos autos relatórios de acompanhamento da execução física do objeto e do cumprimento dos objetivos durante a vigência do convênio, quais sejam: Relatório de Acompanhamento 156/2006, de 27/12/2006 (peça 5, p. 174-182) e Relatório de Acompanhamento 23/2007, de 1/11/2007 (peça 4, p. 133-141) .
38.	Na quinta alegação, a defesa sustenta a inexistência de dano ao erário. Para tanto, apontou-se que algumas irregularidades imputadas à responsável não resultaram diretamente em dano ao erário. Todavia, embora existam constatações feitas pelas equipes de auditoria que, de fato, não tem relação com a ocorrência de dano ao erário, existem outras constatações que, inequivocamente, revelam dano direto. Pode ser citado como exemplo o "pagamento de alimentação para número de alunos maior (6.286) que os frequentes (3.500) , no período de 21/8/2006 a 13/9/2006, considerando que houve a apresentação da lista de frequência da formação integral, período de agosto, em que constavam presentes até 3.500 estudantes". 
39.	Apesar disso, as constatações que não revelam diretamente dano ao erário não podem deixar de ser consideradas, uma vez que elas revelam a fragilidade de como o convênio foi conduzido. O conjunto das irregularidades na condução do convênio, sejam formais ou não, desde a sua celebração até a sua finalização, revela problemas estruturais que concorreram para o não atingimento dos objetivos do Programa, o que, por si só, é suficiente para a instauração de Tomada de Contas Especial. Por óbvio, as falhas formais não integram o valor do débito a ser ressarcido. No entanto, destaca-se que o não cumprimento dos objetivos do convênio é motivo para o ressarcimento integral dos recursos repassados.
40.	Diante das considerações acima, propõe-se acatar as alegações de defesa apresentadas pela Sra. Maria de Lourdes Abadia e pelo Sr. José Roberto Arruda, considerando a pacífica jurisprudência desta Corte de Contas em não responsabilizar os agentes políticos quando somente assinam convênios, mas não são os executores diretos, conforme verificado no caso em tela.
41.	Por fim, considerando a proposta de acatar as alegações de defesa da Sra. Maria de Lourdes Abadia e do Sr. José Roberto Arruda, em razão da não responsabilização de agentes políticos em atos de gestão, foram realizadas citações dos Secretários de Estado da pasta responsável à época da vigência do Convênio. Portanto, nos próximos tópicos serão analisadas as alegações de defesa da Sra. Eliana Maria Passos Pedrosa e do Governo do Distrito Federal. Por fim, será analisada a situação de revelia do Sr. Ivo Borges de Lima, em virtude de ele não ter respondido a citação.
II. Análise das alegações de defesa da Sra. Eliana Maria Passos Pedrosa
II.1 Da preliminar de decadência
42.	Inicialmente, a defesa sustenta que a tomada de contas especial está sujeita ao prazo decadencial de cinco anos. Para tanto, a defesa cita o Recurso Especial 1.480.350-RS da primeira turma do STJ, de 5/4/2016, onde foi entendido que, "em virtude de lacuna legislativa, pois não há previsão legal de prazo para a atuação do Tribunal de Contas da União, deve ser-lhe aplicado o prazo quinquenal, por analogia aos arts. 1 º do Decreto 20.910/32 e 1 º da Lei 9 .873/99" (peça 88, p. 7) .
43.	Em seguida, a defesa apresenta o voto do Ministro Relator Benedito Gonçalves, onde ele entendeu não ser "razoável cogitar, mediante singelo raciocínio lógico, que ex-gestor público permaneça obrigado a provar que aplicou adequadamente verbas públicas após 30, 40 ou 50 anos dos fatos a serem provados, em flagrante vulneração dos princípios da segurança jurídica e da ampla defesa, bases do ordenamento jurídico, afinal é notória a instabilidade jurídica e as dificuldade, ou mesmo impossibilidade, de produção de provas após o decurso de muito tempo" (peça 88, p. 8) .
44.	Posteriormente, a defesa apresenta julgado da Segunda Turma do STJ, em que se adotou o mesmo entendimento, in verbis (peça 88, p. 10) :
	A jurisprudência desse Sodalício orienta pela aplicação, por analogia, do prazo quinquenal, por analogia aos arts. 1 º do Decreto 20.910/32 e 1 º da Lei 9.873/99 na hipótese de atuação do Tribunal de Contas da União. Precedentes do STJ.
45.	Por fim, a defesa salienta que "a não sujeição dessa atuação a limite temporal conduziria a situações de profunda e grave perplexidade, contrárias ao Estado de Direito, como no presente caso, onde sequer os processos relativos ao Projovem estão sendo localizados no âmbito da Secretário de Estado da Secretaria de Estado de Trabalho, Desenvolvimento Social, Mulheres, Igualdade Racial e Direitos Humanos (SEDESTMIDH) , conforme comprovam os documentos em anexo, o que impossibilita inclusive a ampla defesa e o contraditório".
II.1.2 Análise
46.	No que pese o entendimento trazido pela defesa, essa questão já foi bastante discutida e o entendimento solidificado no âmbito deste Tribunal. Para demonstrar isso, listamos os Acórdãos a seguir:
A duração e a validade do processo de controle externo não se vinculam ao prazo decadencial previsto no art. 54 da Lei 9.784/1999 (norma geral) , porquanto aplicáveis as disposições da Lei 8.443/1992 (norma especial) , que não regula matéria de decadência.
Acórdão 1088/2015-TCU-Plenário | Relator: AUGUSTO NARDES
A decadência quinquenal (art. 54 da Lei 9.784/1999) não se aplica aos processos de controle externo.
Acórdão 2900/2014-TCU-Plenário | Relator: MARCOS BEMQUERER
Os acórdãos proferidos pelo TCU, quando no desempenho da função administrativa, podem ser considerados como medida de autoridade administrativa, com vistas ao afastamento do prazo decadencial previsto no art. 54, § 2º, da Lei 9.784/1999.
Acórdão 2747/2014-TCU-Plenário | Relator: BENJAMIN ZYMLER
O prazo decadencial previsto no art. 54 da Lei 9.784/1999 é aplicável ao TCU apenas como meio de autotutela no desempenho de sua função administrativa, não se aplicando ao exercício de sua competência constitucional de controle externo.
Acórdão 3361/2013-TCU-Plenário | Relator: RAIMUNDO CARREIRO
Não incide o prazo decadencial previsto no art. 54 Lei 9.784/1999 sobre os atos de atividade finalística do TCU, dado que a sua natureza não é tipicamente administrativa, mas especial, porquanto inerente à jurisdição constitucional de controle externo.
Acórdão 3256/2012-TCU-Plenário | Relator: AUGUSTO NARDES
A decadência de que trata o art. 54 da Lei 9.784/1999 não tem aplicação sobre os processos de competência do TCU. A natureza dos atos de controle externo não é tipicamente administrativa, mas especial, porquanto inerente à jurisdição constitucional de controle externo.
Acórdão 413/2012-TCU-Segunda Câmara | Relator: AUGUSTO NARDES
A decadência a que se refere o art. 54 da Lei 9.784/1999 não tem aplicabilidade aos processos de controle externo.
Acórdão 1606/2010-TCU-Plenário | Relator: WALTON ALENCAR RODRIGUES
Não incide a decadência administrativa, prevista no art. 54 da Lei 9.784/1999, nos processos por meio dos quais o TCU exerce a sua competência constitucional de controle externo.
Acórdão 1742/2010-TCU-Primeira Câmara | Relator: JOSÉ MÚCIO MONTEIRO
47.	Portanto, está solidificado no âmbito desta Corte de Contas o entendimento de que a duração e a validade do processo de controle externo não se vinculam ao prazo decadencial previsto no art. 54 da Lei 9.784/1999 (norma geral) , porquanto aplicáveis as disposições da Lei 8.443/1992 (norma especial) , que não regula matéria de decadência.
48.	Nesse sentido, conquanto não haja previsão legal de prazo decadencial na Lei 9.784/1999, o art. 6º, II, da IN 71/2012 prevê que fica dispensada a instauração da TCE quando houver transcorrido prazo superior a dez anos entre a data provável de ocorrência do dano e a primeira notificação dos responsáveis pela autoridade administrativa competente. Apesar disso, não é o que se verifica no presente caso.
49.	Assim, propõe-se não acatar as alegações de defesa em relação a essa questão.
II.2 Prescrição da Pretensão Ressarcitória
50.	Após questionar a decadência, a defesa suscita a prescrição da pretensão ressarcitória de eventual dano ao erário. Para tanto, argumenta que "a Constituição Federal excepcionou, apenas e tão somente, a ação de ressarcimento relativa aos ilícitos praticados pelos agentes públicos, servidores ou não" (peça 88, p. 12) .  
51.	Em seguida, a defesa apresenta o entendimento do Ministro Cezar Peluso, no MS 26.210/DF, de 4/9/2008, quando concluiu que são imprescritíveis apenas das ações de ressarcimento de danos oriundos de ilícitos de caráter criminal (peça 88, p. 13) . Também apresentou o entendimento do Ministro Marco Aurélio, que entendeu que a ação de ressarcimento não é "exercitável a qualquer momento" (peça 88, p. 13) .
52.	Posteriormente, a defesa destaca o entendimento da doutrina de Ada Pellegrini Grinover, para quem a pretensão de ressarcimento do erário "sujeita aos prazos prescricionais estatuídos no plano infraconstitucional" (peça 88, p. 14) . Em seguida, apresenta a lição de Rita Tourinho, para quem o art. 37, § 5º, da Constituição Federal "em momento algum afirmou que estas ações de ressarcimento seriam imprescritíveis", pois "os prazos prescricionais estão a serviço da paz social e da segurança jurídica".
53.	Além disso, a defesa ressalta a mudança de entendimento do administrativista Celso Antônio Bandeira de Mello, em que, a partir de 27ª edição de seu livro, passou a entender pela prescritibilidade das ações de ressarcimento, tendo em vista que "ninguém guarda documentação que lhe seria necessária além de um prazo razoável, de regra não demasiadamente longo" (peça 88, p. 14-15) .
54.	Logo em seguida, a defesa traz o histórico da redação dos atuais §§ 4° e 5° do art. 37 da Constituição Federal, demonstrando que a imprescritibilidade deixou de ser tida como regra, para ser tratada como exceção exclusiva das ações de ressarcimento, e não mais às ações punitivas (peça 88, p. 15-16) . Destaca que o "ordenamento jurídico fixa prazos prescricionais justamente para resguardar o princípio constitucional da segurança jurídica, basilar no direito e pilar do Estado Democrático de Direito", uma vez que "o jurisdicionado não pode ficar à mercê de ações que pudessem ser intentadas a qualquer momento, sem nenhuma limitação temporal" (peça 88, p. 17) .
55.	Ademais, a defesa apresenta o julgado do STF RE 669.069/MG, onde foi reconhecida a prescrição da pretensão estatal de ser ressarcido pelos danos causados por particular em acidente de trânsito ocorrido em 1997, pois a ação foi ajuizada somente em 2008 (peça 88, p. 18) . Na sessão plenária, os ministros firmaram o entendimento de que "é prescritível a ação de reparação de danos à Fazenda Pública decorrente de ilícito civil". A defesa conclui que a posição defendida pelos ministros do STF "é no sentido de que a imprescritibilidade da ação ressarcitória se limita, por enquanto, única e exclusivamente, aos casos de improbidade ou de ilícito penal, o que evidentemente não é o caso de uma Tomada de Contas Especial, que tem natureza civil" (peça 88, p. 20) .
56.	Por derradeiro, a defesa requer o reconhecimento de prescrição da presente TCE, uma vez que já se passaram quase nove anos dos fatos apurados (peça 88, p. 20) .
II.2.1 Análise
57.	Em relação à questão suscitada pela defesa, esta Corte de Contas já reconheceu em diversos Acórdãos que os processos do TCU obedecem ao art. 37, § 5º, da Constituição Federal, no que tange ao ressarcimento do prejuízo, e ao art. 205 da Lei 10.406/2002 (Código Civil) , no que se refere à pretensão punitiva. No caso do não alcance dos objetivos do convênio, como é o presente caso, o prazo flui a partir do fim do prazo para prestação de contas (Acórdão 5130/2017-TCU-Primeira Câmara) . Por fim, o prazo da prescrição da pretensão punitiva é interrompido pelo ato que ordenar a citação, a audiência ou a oitiva da parte (Acórdão 4790/2016-TCU-Primeira Câmara) . Seguem os Acórdãos nesse sentido:
Quando o fato irregular, motivador da sanção, for o não alcance dos objetivos do convênio, o prazo para a prescrição da pretensão punitiva do TCU começa a fluir a partir do fim do prazo para prestação de contas, momento em que se conclui a última etapa do ajuste e o Estado deve começar a agir para defender seus interesses.
Acórdão 5130/2017-TCU-Primeira Câmara | Relator: BRUNO DANTAS
A prescrição prevista na Lei 9.784/1999 não se aplica à atividade de controle externo. O instituto da prescrição nos processos do TCU obedece ao art. 37, § 5º, da Constituição Federal, no que tange ao ressarcimento do prejuízo, e ao art. 205 da Lei 10.406/2002 (Código Civil) , no que se refere à pretensão punitiva. Assim, quanto ao débito, a ação é imprescritível, e quanto à aplicação de sanções, ela prescreve em dez anos a contar da data de ocorrência das irregularidades.
Acórdão 374/2017-TCU-Plenário | Relator: BRUNO DANTAS
A pretensão punitiva do TCU subordina-se ao prazo geral de prescrição de dez anos indicado no art. 205 da Lei 10.406/2002 (Código Civil) , contado a partir da data da ocorrência da irregularidade sancionada, nos termos do art. 189 da referida Lei.
Acórdão 8801/2016-TCU-Segunda Câmara | Relator: MARCOS BEMQUERER
A prescrição da pretensão punitiva do TCU subordina-se ao prazo geral de prescrição disposto no Código Civil (dez anos) , contado a partir da data da ocorrência da irregularidade e interrompido pelo ato que ordenar a citação, a audiência ou a oitiva da parte.
Acórdão 4790/2016-TCU-Primeira Câmara | Relator: BRUNO DANTAS
A pretensão punitiva do TCU subordina-se ao prazo geral de prescrição indicado no art. 205 da Lei 10.406/2002 (Código Civil) , dez anos.
Acórdão 1441/2016-TCU-Plenário | Redator: WALTON ALENCAR RODRIGUES
No tocante à aplicação de multa, a prescrição da pretensão punitiva nos processos do TCU ocorre em dez anos, sendo a regra geral para as ações pessoais previstas no Código Civil.
Acórdão 6974/2014-TCU-Primeira Câmara | Relator: AUGUSTO SHERMAN
Na ausência de prazo prescricional específico para o exercício da pretensão punitiva pelo TCU, aplica-se aos processos de controle externo o prazo de dez anos previsto no art. 205 do Código Civil.
Acórdão 670/2013-TCU-Segunda Câmara | Relator: BENJAMIN ZYMLER (grifos inseridos) 
58.	Portanto, considerando que a jurisprudência desta Corte de Contas considera que, quanto ao débito, a ação é imprescritível, e quanto à aplicação de sanções, a prescritibilidade é de dez anos, o que não se verifica no presente caso, propõe-se não acatar as alegações de defesa em relação a essa questão.
II.3 Da delimitação de responsabilidade
59.	A defesa sustenta que a responsabilização da Secretária de Estado da Secretaria de Estado de Desenvolvimento Social e Trabalho mostra-se incabível, uma vez que sua qualidade de Secretária de Estado a caracteriza como agente político (peça 88, p. 21) . Para tanto, a defesa apresenta o entendimento de Celso Antônio Bandeira de Mello, para quem os Secretários de diversas pastas são agentes políticos (peça 88, p. 21) .
60.	Em seguida, a defesa argumenta que não é possível atribuir responsabilidade técnica a um agente político, uma vez que "não se pode transferir a responsabilidade de gestão a um agente político" (peça 88, p. 22) . Para sustentar o argumento, a defesa apresenta a Decisão 180/98-Primeira Câmara, do Ministro Relator Carlos Átila, que destacou que não se pode "atribuir aos agentes políticos a responsabilidade pela execução dos atos públicos ou administrativos" (peça 88, p. 22) . A defesa também apresenta o entendimento de Hely Lopes Meirelles, para quem os agentes políticos "ficam a salvo de responsabilização por seus eventuais erros de atuação, a menos que tenham agido com culpa grosseira, má-fé ou abuso de poder" (peça 88, p. 22-23) . 
61.	Posteriormente, a defesa ressalta que as irregularidades apontadas são sobre a gestão do convênio, feita pela Subsecretaria de Trabalho da Secretaria de Estado de Desenvolvimento Social e Trabalho (Sedest) , e não pela Secretária de Estado, que atua como agente político e apenas tomava providências quando demandada (peça 88, p. 24-25) . Em seguida, a defesa menciona documentos assinados pela Secretária de Estado que eram encaminhados ao Subsecretário de Trabalho, e também menciona documentos de orientações assinados pelo Subsecretário de Trabalho (peça 88, p. 25) .
62.	Além disso, a defesa alega que a Sra. Eliana Maria Passos Pedrosa não era responsável pela Secretaria de Trabalho, mas pela Secretaria de Estado de Desenvolvimento Social e Trabalho no período entre 1/1/2007 a 4/12/2009. Alude ainda a extinção da Subsecretaria de Trabalho, vinculada à Secretaria de Desenvolvimento Social e Trabalho, em 24/4/2008, em virtude da criação da Secretaria de Estado de Trabalho na mesma data. Dessa forma, a Secretaria de Desenvolvimento Social e Trabalho passou a ser denominada Secretaria de Desenvolvimento Social e Transferência de Renda. Assim, todas as atribuições relativas à Subsecretaria de Trabalho foram alocadas na Secretaria de Trabalho, cujo titular era o Sr. Robson Lemos Rodovalho (peça 88, p. 27) .
63.	Dessa forma, segundo a defesa, o executor técnico do convênio era vinculado à Subsecretaria de Trabalho, a quem competia a gestão do Convênio, e, a partir de 25/4/2008, a gestão ficou a cargo da Secretaria de Trabalho então criada.
II.3.1 Análise
64.	No que pese o argumento de que a responsável pela execução do convênio era a Subsecretaria de Trabalho da Secretaria de Estado de Desenvolvimento Social e Trabalho (Sedest) e de que o Secretário de Estado é um agente político, tais entendimentos não se coadunam com a jurisprudência deste Tribunal, que entende que Secretário de Estado não é agente político, e que, dessa forma, pode ser responsabilizado mesmo não sendo executor direto do Convênio, desde que tenha praticado atos administrativos, conforme se verifica nos Acórdãos seguintes:
O Secretário de Estado, por não ser considerado agente político, pode ser responsabilizado quando assina convênios, mesmo não sendo seu executor direto. Para tanto, basta que ele tenha praticado atos administrativos, além do ato de natureza política consistente na decisão discricionária de celebrar um determinado convênio.
Acórdão 2002/2010-TCU-Plenário | Relator: RAIMUNDO CARREIRO
O controle deve pressupor supervisão, coordenação, orientação, fiscalização, aprovação, revisão e avocação das atividades controladas, dentro de uma faixa de policiamento dos subordinados. Secretário de Estado não é agente político e, consequentemente, pode ser responsabilizado por atos irregulares relacionados a convênios que tenha assinado, mesmo não sendo seu executor direto.
Acórdão 1323/2009-TCU-Plenário | Relator: VALMIR CAMPELO
O Secretário de Estado quando assina convênios pode ser responsabilizado, mesmo não sendo o executor direto, pois não é considerado agente político. Para tanto, basta que tenha praticado atos administrativos, além do ato de natureza política consistente na decisão discricionária de celebrar determinado convênio. São agentes políticos: o Presidente da República; os Governadores; e os Prefeitos Municipais apenas quando assinam convênios, mas não são seus executores diretos. Caso tais agentes políticos pratiquem atos administrativos, podem ser responsabilizados pelas consequências desses atos.
Acórdão 1132/2007-TCU-Plenário | Relator: BENJAMIN ZYMLER
São agentes políticos apenas o Presidente da República, os governadores e os prefeitos municipais (nesse último caso, quando assinam convênios mas não são seus executores diretos) . Secretários de Estado, por não serem considerados agentes políticos, podem ser responsabilizados quando assinam convênios, mesmo não sendo seu executor direto.
Acórdão 468/2007-TCU-Plenário | Relator: BENJAMIN ZYMLER
65.	Apesar de o convênio ter sido assinado pelo governador Joaquim Domingos Roriz (peça 1, p. 220) , verifica-se ato administrativo na assinatura do Contrato Administrativo 03/2006, firmado entre o DF e a Fundação Universa, o qual tinha por objetivo executar as ações do Projovem, conforme informado pela Secretária de Estado de Desenvolvimento Social e Trabalho, Sra. Eliana Pedrosa, no Ofício 106/2008-Subtrab/SEDEST (peça 1, p. 368-372) . 
66.	Além disso, conforme ponderado na instrução anterior, é pertinente observar o Decreto-DF 21.170/2000, o qual dispõe sobre a estrutura administrativa do Distrito Federal. O referido decreto elenca, em seu art. 15, XXVIII, as atribuições a cargo da mencionada secretaria e, dentre outras, consta: i) formular e implementar a política de trabalho e solidariedade (alínea a) ; ii) formular políticas públicas voltadas para a promoção de oportunidades de emprego e renda para a população do Distrito Federal (alínea d) ; e iii) promover programas e ações voltados para a formação e aperfeiçoamento de mão de obra e desenvolvimento profissional. Percebe-se, portanto, que as atribuições da Secretaria de Trabalho do DF estão intimamente relacionadas com a execução do convênio em tela.
67.	Dessa forma, o argumento de que não se pode responsabilizar Secretário de Estado por ser agente político não se coaduna com a jurisprudência desta Corte de Contas. Da mesma forma, não procede o argumento de não poder responsabilizar a Secretaria de Estado de Desenvolvimento Social e Trabalho já que os atos de gestão teriam acontecido no âmbito da Subsecretaria de Trabalho da Secretaria de Estado de Desenvolvimento Social e Trabalho, uma vez que existe inclusive assinatura da responsável em contrato administrativo que tinha por objetivo executar ações do objeto do Convênio. Além disso, ainda que não houvesse tais atos, há de ressaltar a culpa in eligendo e a culpa in vigilando da Secretária de Estado de Desenvolvimento Social e Trabalho ao delegar suas atribuições à Subsecretaria de Trabalho da Secretaria de Estado de Desenvolvimento Social e Trabalho. Nesse sentido, a jurisprudência desta Corte entende:
O signatário do convênio assume a responsabilidade pela correta aplicação dos recursos transferidos e, mesmo delegando atribuições para realização de pagamentos, acompanhamento físico do ajuste ou prestação de contas, responde solidariamente pelos atos praticados pelos delegados escolhidos (culpa in eligendo e in vigilando) .
Acórdão 2360/2015-TCU-Plenário | Relator: BENJAMIN ZYMLER
A delegação de poderes não exime a responsabilidade do gestor por atos de sua competência primária, pois, ao delegar suas atribuições, o administrador tem obrigação de escolher bem o subordinado e assume o ônus de supervisioná-lo. (grifos inseridos) 
Acórdão 10463/2016-TCU-Segunda Câmara | Relator: ANDRÉ DE CARVALHO
A responsabilidade da autoridade delegante pelos atos delegados não é automática ou absoluta, sendo imprescindível para definir essa responsabilidade a análise das situações de fato que envolvem o caso concreto. A falta de fiscalização (culpa in vigilando) , o conhecimento do ato irregular praticado ou a má escolha do agente delegado (culpa in eligendo)  podem conduzir, se comprovados, à responsabilidade daquela autoridade.
Acórdão 8028/2016-TCU-Segunda Câmara | Relator: ANA ARRAES
O fato de a irregularidade não ter sido praticada diretamente pelo gestor principal, e sim por outros servidores ou por órgão subordinado ao seu, não o exime de responder pela irregularidade, com base na culpa in eligendo ou na culpa in vigilando.
Acórdão 2818/2015-TCU-Plenário | Relator: AUGUSTO NARDES
A responsabilidade da autoridade delegante pelos atos delegados não é automática ou absoluta, sendo imprescindível para a definição dessa responsabilidade a análise das situações de fato que envolvem o caso concreto. A autoridade delegante pode ser responsabilizada sempre que verificada a fiscalização deficiente dos atos delegados (culpa in vigilando) , o conhecimento do ato irregular praticado ou a má escolha do agente delegado (culpa in eligendo) . (grifos inseridos) 
Acórdão 6934/2015-TCU-Primeira Câmara | Relator: BENJAMIN ZYMLER
O instrumento da delegação de competência não retira a responsabilidade de quem delega, visto que remanesce a responsabilidade no nível delegante em relação aos atos do delegado. Cabe, por conseguinte, à autoridade delegante a fiscalização dos atos de seus subordinados, diante da possibilidade de responsabilização por culpa in eligendo e/ou culpa in vigilando.
Acórdão 894/2009-TCU-Primeira Câmara | Relator: MARCOS VINICIOS VILAÇA
A delegação de competência não afasta a responsabilidade do gestor pela fiscalização dos atos de seus subordinados, impondo-se, portanto, que os escolha bem, sob pena de responder por culpa in eligendo ou por culpa in vigilando. (grifos inseridos) 
Acórdão 1134/2009-TCU-Plenário | Relator: RAIMUNDO CARREIRO
68.	Portanto, considerando a jurisprudência desta Corte de Contas em relação à culpa in elegendo e in viligando, propõe-se não acatar a alegação de defesa em relação a essa questão.
II.4 Do Trancamento das Contas
69.	A defesa argumenta que os Processos 380.001.163/2007, 380.002.208/2007 e 380.002.303/2007 não teriam sido localizados na Secretaria de Estado de Trabalho, Desenvolvimento Social, Mulheres, Igualdade Racial e Direitos Humanos. Conforme a defesa, o extravio dos processos impossibilita o julgamento de mérito da TCE, tornando as contas iliquidáveis, nos termos do art. 211 do RI/TCU (peça 88, p. 28-29) .
II.4.1 Análise
70.	O art. 211 do RI/TCU dispõe:
Art. 211. As contas serão consideradas iliquidáveis quando caso fortuito ou de força maior, comprovadamente alheio à vontade do responsável, tornar materialmente impossível o julgamento de mérito. (...) 
71.	No que pese o argumento de extravio dos processos na Secretaria de Estado de Trabalho, ressalta-se que toda a documentação da prestação de contas e dos fatos que embasam a presente TCE se encontram nos autos deste processo (peças 1 a 7) , com toda tramitação da fase interna desta TCE, o que não prejudica o andamento normal do processo. Sobre essa questão, o Tribunal já se pronunciou no relatório do Acórdão 3598/2017-TCU-Segunda Câmara:
29.3. Por derradeiro, não obstante a ação de exibição de documentos perante a Justiça do Amazonas, entende-se que as contas não podem ser consideradas iliquidáveis em razão de ausência de documentação por extravio, porquanto, neste caso, conforme se depreende dos autos, o Sr. Valdeci Raposo e Silva apresentou documentos relativos à prestação de contas dos recursos recebidos, em momento oportuno (peça 1, p. 99-135 e p. 240-274) , e que foram impugnadas pela concedente. Assim, em vista disso, não é razoável a sua alegação. (grifos inseridos) 
Acórdão 3598/2017-TCU-Segunda Câmara | Relator: MARCOS BEMQUERER
72.	Além disso, este Tribunal já entendeu que o exaurimento do prazo regulamentar para guarda de documentos relacionados à aplicação de recursos federais descentralizados mediante convênio não produz prejuízo à ampla defesa, nestes termos:
A instauração de tomada de contas especial, após o exaurimento do prazo regulamentar para guarda de documentos relacionados à aplicação de recursos federais descentralizados mediante convênio, não produz, em toda e qualquer situação, prejuízo à ampla defesa ou à constituição do contraditório. A configuração de prejuízo à defesa, em função de demora na instauração das contas especiais, depende da análise de cada caso concreto. (grifos inseridos) 
Acórdão 2630/2015-TCU-Segunda Câmara | Relator: AUGUSTO NARDES
73.	Portanto, não se verifica prejuízo para julgamento do mérito do processo, uma vez que se encontram no processo, além da prestação de contas, os seguintes documentos relativos à análise desta:
a.	Relatório de Acompanhamento/FNDE 156/2006, de 22/12/2006 (peça 4, p. 143-149 e peça 5, p. 174-180) ;
b.	Relatório de Acompanhamento/FNDE 23/2007, de 1/11/2007 (peça 4, p. 133-141 e peça 5, p. 184-122) ;
c.	Informação/FNDE 420/2008, de 3/2/2009, relativa à prestação de contas (peça 3, p. 214-216) ;
d.	Informação/FNDE 802/2009, de 14/4/2009, relativa à prestação de contas (peça 3, p. 254-256) ;
e.	Relatório de Auditoria/FNDE 10/2009, de 20/8/2009 (peça 4, p. 340-382) ;
f.	Relatório de Auditoria Interna/GDF 002/2009, de 18/12/2009 (peça 5, p. 218-304) ;
g.	Informação/FNDE 71/2010, de 28/1/2010, relativa à prestação de contas (peça 5, p. 336-344 e peça 6, p. 99-107) ;
h.	Parecer/FNDE 11/2010, de 31/3/2010, de análise das justificativas apresentadas pelos gestores (peça 5, p. 312-332 e peça 6, p. 51-71 e 73-95) ;
i.	Parecer/FNDE S/Nº, de abril de 2010 (peça 5, p. 354-368) ;
j.	Informação/FNDE 262/2010, de 15/7/2010, relativa à prestação de contas (peça 6, p. 121-135) ;
k.	Parecer/FNDE 25/2010, de 14/9/2010, de análise das justificativas apresentadas pelos gestores (peça 6, p. 393-400 e peça 7, p. 4-11) ;
l.	Parecer/FNDE 202/2011, de 28/6/2011, de aprovação parcial com ressalva da prestação de contas (peça 7, p. 156-174) ;
m.	Ofício 396/2011-FNDE/MEC, de 1º/7/2011, em que se comunica ao GDF o débito apurado pelo FNDE na execução do convênio em questão, assim como se solicita o recolhimento do valor apurado (R$ 17.393.757,13) ;
n.	Informação/FNDE 484/2012, de 10/9/2012, de instauração da tomada de contas especial (peça 1, p. 5-21) ; e
o.	Relatório/FNDE de TCE 121/2012, de 12/9/2012 (peça 7, p. 299-322) .
74.	Dessa forma, propõe-se não acatar as alegações de defesa em relação a essa questão.
II.5. Da defesa quanto ao mérito
75.	A defesa sustenta que os entraves da execução fugiram totalmente do controle e vontade dos gestores do programa. Para tanto, elencou as seguintes dificuldades em relação ao Projovem (peça 88, p. 30) :
a)	impedimentos na contratação direta da entidade para a prestação dos serviços objeto do Convênio 839025/2005, tendo em vista a determinação da Procuradoria Geral do Distrito Federal, para realização de processo licitatório na modalidade "Pregão", para a contratação dos serviços;
b)	demora por parte da Secretaria de Estado de Educação do DF em disponibilizar as escolas para formação dos núcleos;
c)	dificuldades em obter espaços físicos nas escolas, adequados para as Estações Juventude;
d)	atraso na implantação do Sistema Sislame, fato que prejudicou o processo de pagamento das primeiras Bolsas-Auxílio;
e)	demora na instalação dos laboratórios de informática para realização das referidas aulas, juntamente com o conteúdo programático da Unidade Formativa I;
f)	indisponibilidade de aquisição do passe estudantil, necessário ao deslocamento dos jovens para as aulas.
76.	A defesa argumenta que esses entraves contribuíram para evasão acentuada do programa, o que motivou a "fusão dos núcleos" (peça 88, p. 30) .
77.	 Em paralelo, a defesa sustenta que a responsável iniciou tratativas com o Sindicato da Empresa de Transporte de Passageiros e das Empresas de Transporte Coletivos Urbanos de Passageiros do Distrito Federal (Setransp/DF) para firmar um convênio de cooperação técnica, para atualização cadastral dos alunos do Projovem. Além disso, a defesa alega que fez tratativas com o FNDE para diminuir a meta pactuada, de 21.000 jovens para 10.000 jovens, bem como prorrogar a vigência do convênio (peça 88, p. 31) .
78.	A defesa também citou a suspenção temporária de pagamentos à Funiversa, devido à auditoria realizada pela Corregedoria-Geral do Distrito Federal (CGDF) . Após isso, a fim de cumprir a meta repactuada, a Coordenação Nacional do Projovem realizou nova pré-inscrição de 6.484 jovens interessados. No entanto, a Funiversa informou que não tinha interesse na prestação de serviços da 3ª fase do Projovem. Assim, não foi possível iniciar as aulas da 3ª entrada de alunos na data prevista. Posteriormente, por "entraves burocráticos", a defesa argumenta que não foi possível contratar nova entidade por meio de dispensa de licitação (peça 88, p. 32) .
79.	A defesa conclui que não há que se falar em conduta omissiva por parte da responsável, pois todas as medidas cabíveis foram adotadas com vistas a minimizar a evasão (peça 88, p. 33) .
II.5.1. Análise
80.	Inicialmente, convém destacar os motivos pelos quais a prestação de contas do Convênio FNDE 839025/2005 foi reprovada. Dessa forma, segundo o Parecer/FNDE S/N°, de abril de 2010, o Relatório de Auditoria/FNDE 10/2009 e a Informação/FNDE 262/2010, de 15/7/2010, foram as seguintes irregularidades encontradas:
I.2.1. Parecer/FNDE S/N°, de abril de 2010 (peça 5, p. 354-368) 
a.	no GDF, as Estações Juventude funcionaram direcionadas para as atividades administrativas do Programa, quando deveriam ter a finalidade de implementar os planos apresentados pelos Núcleos, desenvolvendo ações de estudos e pesquisa, atividades culturais, esportivas e de lazer, funcionando como espaços de referência para os professores e para os jovens;
b.	o GDF não cumpriu o currículo do programa, oferecendo dissociadamente apenas o Ensino Fundamental para os jovens matriculados, contrariando os princípios básicos do Projovem de formação integral, que deveria associar a conclusão do ensino fundamental à qualificação profissional e à ação comunitária;
I.2.2. Relatório de Auditoria/FNDE 10/2009 (peça 4, p. 340-382) 
c.	Movimentação irregular dos recursos, em setembro de 2008, com resgate da conta de aplicação (conta corrente n. 6032-1, da agência 1607-1, do Banco do Brasil) para uma conta que não é a específica do programa (conta corrente n. 6032-1, da agência 4200-5, do Banco do Brasil) , impossibilitando a completa verificação da boa e regular aplicação dos recursos e em desacordo com o disposto no art. 20 da Instrução Normativa - IN/STN 1 de 15/1/1297;
d.	Ausência de identificação da documentação fiscal com o número e título do convênio;
e.	Ausência de comprovação dos débitos evidenciados no extrato bancário da conta específica do Convênio, conforme demonstrativo exposto:
	DATA
	HISTÓRICO
	Nº DOCUMENTO
	VALOR (R$) 

	25/1/2007
	EMISSÃO DE DOC
	429
	73,06

			430
	0,74

f.	Realização de pagamentos em duplicidade;
g.	O GDF realizou pagamento equivocado, gerando duplicidade de débito na conta corrente específica do Convênio, conforme exposto.
	FATURA
	ISS COBRADO
	ISS CORRETO
	DIFERENÇA

	65
	R$ 20.830,82
	R$ 7.988,67
	R$ 12.842,15

	66
	R$ 369,00
	R$ 136,80
	R$ 232,20

	TOTAL
	R$ 21.129,82
	R$ 8.125,47
	R$ 13.074,35

h.	Em 3/9/2007, os valores do Imposto Sobre Serviços - ISS - foram debitados na conta corrente específica do convênio para pagamento à Secretaria de Estado da Fazenda do Distrito Federal, consoante consta na Prestação de Contas apresentada, relativa às faturas 65 e 66.
	Valor pago à Universa
	ISS não ressarcido ao Convênio
	Total

	R$ 12.842,15
	R$ 12.842,15
	R$ 25.684,20

	R$ 232,20
	R$ 232,20
	R$ 464,40

i.	Observou-se o equívoco de pagamento do imposto, calculado como 5% do total, quando deveria ser calculado como 2% do valor devido. Como consta às folhas 179 do Processo n. 380.001.176/2007, gerando os valores pagos a maior seguintes:
	Valor pago à Funiversa
	ISS não ressarcido ao Convênio
	Desconto nas faturas 76 e 77
	Valor a ressarcir

	Data de cobrança: 3/9/2007
	Data de cobrança: 14/9/2007
	Data de crédito: 26/10/2007
	
	R$ 12.842,15
	R$ 12.842,15
	R$ 5.351,28
	R$ 20.333,02

	R$ 232,20
	R$ 232,20
	R$ 91,20
	R$ 373,20

j.	Ausência de fornecimento de apoio logístico e de infraestrutura para o funcionamento dos laboratórios de informática e Estações da Juventude;
k.	Formalização inadequada dos processos administrativos, que não eram autuados, protocolados, com suas folhas numeradas e rubricadas.
l.	Documentação apresentada com dados insuficientes para comprovar a distribuição dos alimentos às escolas, conforme planilhas de distribuição de lanches emitida pela "Italian Alimentos" e nota fiscal 543, de 22/8/2007.
m.	Ausência de detalhamento de despesas realizadas, informando quais foram os gastos custeados com este recurso pela Funiversa, referente ao "custo da formação inicial por educador e por coordenador", no valor unitário de R$ 480,00 e ao "custo da formação continuada por educador e por coordenador local", no valor unitário de R$ 432,00, conforme faturas 09/2007, 23/2007, 28/2007, 39/2007, 54/2007, 66/2007 e 77/2007.
n.	Formação de turmas com quantidade de alunos superior à estabelecida nas diretrizes do Programa, de 30 alunos, em desacordo com o disposto no artigo 4°, Parágrafo único, da Resolução/CD/FNDE N° 022, de 6/6/2005.
o.	Ausência de comprovação do cumprimento da carga horária de 144 horas estabelecida para o curso de formação continuada, referente às faturas a seguir relacionadas:
	Fatura
	Data
	Valor (R$) 

	23/2007
	23/02/2007
	5.652,00

	28/2007
	25/04/2007
	7.032,00

	39/2007
	25/05/2007
	5.988,00

	66/2007
	25/07/2007
	7.200,00

	77/2007
	24/08/2007
	4.560,00

	Total
	30.432,00

p.	Ausência de certificação prevista nas diretrizes do PROJOVEM aos alunos concluintes (Certificado de Conclusão do Ensino Fundamental e o Certificado de Qualificação Profissional) . O relatório de controle que contém a listagem dos alunos aptos para receberem a referida certificação não foi assinado pelos alunos aprovados, indicando que os referidos certificados não foram entregues.
I.2.3. Informação/FNDE 262/2010, de 15/7/2010 (peça 6, p. 121-135) 
q.	ausência de aplicação dos recursos no mercado financeiro, nos períodos relacionados abaixo, contrariando o disposto no art. 20, parágrafo 1º, da IN/STN n. 01/97:
	Data Inicial
	Data Final
	Valor (R$) 

	22/01/2007
	25/01/2007
	282,60

	30/03/2007
	02/04/2007
	28.305,00

	16/04/2007
	17/04/2007
	456.746,36

	17/04/2007
	18/04/2007
	12.238,75

	25/04/2007
	27/04/2007
	465.915,26

	06/06/2007
	11/06/2007
	472.679,74

	29/06/2007
	04/07/2007
	413.801,27

	04/07/2007
	26/07/2007
	7.602,84

	30/07/2007
	31/07/2007
	461.292,45

	31/07/2007
	02/08/2007
	69.385,44

	02/08/2007
	09/08/2007
	48.437,94

	30/08/2007
	03/09/2007
	430.410,68

	12/09/2007
	14/09/2007
	13.074,35

r.	Os valores recolhidos de R$ 1.451.291,51 e R$ 5.477.129,86, em 29/9/2008; de R$ 281.486,91, em 16/12/2008, e de R$ 1.263,00, em 26/12/2008, foram restituídos após o prazo limite de 30/11/2007, data do último pagamento realizado, conforme extrato bancário.
81.	Assim, observa-se que a questão da alta evasão ocorreu em conjunto com todas as irregularidades acima elencadas. A defesa sustenta que houve diversos gargalos que impediram a execução do convênio, e que todas as tratativas foram feitas a fim de solucionar a questão. No entanto, observa-se que procedimentos básicos, como a formalização adequada de processos administrativos e aplicação dos recursos no mercado financeiro, não foram seguidos. Além disso, no que pese a repactuação da meta de capacitar 21.000 jovens para 10.000 jovens, é responsabilidade do convenente alertar ao concedente sobre a impossibilidade de cumprimento de metas, conforme Acórdão 1595/2007-TCU-Primeira Câmara, in verbis: 
É responsabilidade do gestor dos recursos repassados alertar ao concedente, ainda no período de execução do convênio, acerca da impossibilidade de cumprimento das metas, apresentado provas concretas para tanto.
Acórdão 1595/2007-TCU-Primeira Câmara | Relator: MARCOS BEMQUERER
82.	No mesmo sentido, a CLÁUSULA TERCEIRA do termo do Convênio (peça 1, p. 202) , estabelece que são obrigações do Convenente: "notificar o Concedente, imediatamente após a ocorrência ou surgimento de qualquer fato superveniente, modificativo ou extintivo do presente Convênio, ao qual tenha ou não dado causa".
83.	No caso, mesmo com a repactuação de metas, apenas 1.996 jovens concluíram o projeto, sem alertas ao concedente deste baixo quantitativo nem das razões para que isso acontecesse. Dos autos, infere-se que a verificação ocorreu pelo acompanhamento do convênio pela concedente.
84.	Conforme destacado na instrução pretérita, a primeira chamada em 21/8/2006 envolveu 6.286 alunos e a segunda, em 21/11/2006, 2.312 alunos, totalizando 8.598 alunos, restando ao final 1.996 jovens, revelam a má condução do programa e o seu pior lado: o desencorajamento, o desânimo e a desmotivação gerados em cerca de 6.602 jovens que abandonaram o Projovem. Não se trata, portanto, apenas de "entraves burocráticos" de ordem licitatória - conforme sustenta a defesa - que impediram a execução do programa, e sim de má condução generalizada de ordem financeira e técnica. Nessa questão, esta Corte de Contas já decidiu sobre a possibilidade de julgar irregular as contas quando houver multiplicidade de falhas e irregularidades, in verbis:
A multiplicidade de falhas e irregularidades, avaliadas em conjunto, e a repetição de algumas delas já apontadas em exercícios anteriores são fundamentos suficientes para a irregularidade das contas e a aplicação de multa ao responsável.
Acórdão 543/2015-TCU-Plenário | Relator: RAIMUNDO CARREIRO
85.	Verificou-se, inclusive, a ocorrência de subcontratação do objeto sem anuência formal da Concedente. Nesse sentido, o Tribunal já decidiu:
A subcontratação deve ser tratada como exceção. Só é admitida a subcontratação parcial e, ainda assim, desde que seja demonstrada a inviabilidade técnico-econômica da execução integral do objeto por parte da contratada, e que haja autorização formal do contratante.
Acórdão 3776/2017-TCU-Segunda Câmara | Relator: ANDRÉ DE CARVALHO
86.	Além disso, em relação à não comprovação de despesas na conta específica do convênio, é interessante observar a jurisprudência deste Tribunal, nestes termos:
A congruência entre a movimentação bancária e os comprovantes de despesas é elemento crucial para o estabelecimento do nexo de causalidade entre as despesas realizadas e os recursos transferidos, indispensável para a aprovação das contas.
Acórdão 6582/2010-TCU-Primeira Câmara | Relator: MARCOS BEMQUERER
87.	Portanto, considerando: a) a multiplicidade de falhas e irregularidades na execução do Programa, o que revela sua má condução e administração; e b) o baixo número de estudantes que concluíram o Programa, sem tratativas tempestivas das razões que justificassem a evasão ocorrida com o órgão concedente e a sua necessária aprovação, propõe-se não acolher as alegações de defesa.
II.6 Da qualificação profissional
88.	De início, a defesa sustenta que a responsável realizou diversas tratativas sobre a possibilidade de participar da execução do programa com as seguintes instituições: Senac, Senai, Fubrás, Assecap, FTB, Agem, Coopen, CIT e SET. No entanto, as respostas foram pela indisponibilidade em atender ao pleito formulado. A defesa prossegue que envidou todos esforços para executar, com esforço próprio e de parceiros, a qualificação profissional (peça 88, p. 33-34) .
89.	A defesa destaca que a carga horária de Qualificação Profissional do Projovem era de 350 horas, distribuídas da seguinte forma: 150 horas para Iniciação ao Mundo do Trabalho e Formação Técnica Geral (FTG) , a serem cumpridas nas Unidades Formativas I e II em sala de aula; e 200 horas para a Formação Técnica Específica (FTE) no Arco Ocupacional escolhido, a serem cumpridas nas Unidades Formativas III e IV em oficinas de trabalho (peça 88, p. 35) .
90.	A defesa sustenta que a FTG foi cumprida integralmente por meio da Funiversa. A FTE foi desenvolvida pelos Educadores de Qualificação Profissional (EQPs) em salas de aula transformadas em medicina, utilizando materiais e equipamentos fornecidos pela própria Secretaria. Em seguida, a defesa discorre sobre tratativas realizadas com o Ministério de Trabalho e Emprego (MTE) , encaminhando os motivos pelos quais as horas/aulas práticas não haviam sido executadas integralmente e apresentando novo Plano de Ação. Após isso, a Sedest solicitou posicionamento do MTE em relação à execução dos Arcos Ocupacionais com vistas à finalização dos trabalhos e elaboração da prestação de contas no âmbito do Convênio MTE 91/2006. Em resposta, o MTE encaminhou o Relatório de Supervisão das Ações de Execução do Projovem no DF. Ao final deste Convênio, houve devolução do saldo dos recursos provenientes do Convênio 91/2006, no montante de R$ 2.177.647,00 e de parte dos recursos auferidos com aplicação financeira, no montante de R$ 162.440,44, restando na conta do convênio a quantia de R$ 78.603,26, a ser devolvida ao MTE (peça 88, p. 35-37) .
91.	Dessa forma, a defesa conclui que (peça 88, p. 38) :
a)	houve qualificação profissional prevista no Projovem;
b)	a FTG foi cumprida integralmente de acordo com as normas do Programa;
c)	a FTE foi cumprida parcialmente, tendo sido desenvolvida pelos Educadores de Qualificação Profissional - EQPs em salas de aula transformadas em oficinas, utilizando-se de materiais e equipamentos fornecidos pela própria SEDEST ou por parceiros, sem a utilização dos recursos repassados pelo MTE mediante o Convênio 091/2006, MTE/SPPE/PROJOVEM;
d)	o Convênio ora objeto de apuração nos presentes autos não serviu para remunerar os materiais e equipamentos utilizados na Qualificação Profissional, mas tão somente os educadores contratados da FUNIVERSA e a alimentação dos alunos;
e)	todos os atos acima arrolados demonstram a ausência de omissão da ora defendente, que ao contrário, envidou todos os esforços com vistas a promover a qualificação profissional por meio de parcerias e recursos próprios, sem utilizar recursos do MTE.
II.6.1 Análise
92.	No que pese a argumentação da defesa em relação à execução dos Arcos Ocupacionais, é relevante destacar trechos em relação à supervisão do MTE, mormente no que se refere à qualificação profissional. Nesse sentido, a Equipe do MTE concluiu que "o ProJovem DF tem apresentado graves discrepâncias entre as exigências pertinentes à qualidade e quantidade nas aulas de Qualificação Social e Profissional - QSP. (...) É notório também que as aulas de QSP não ocorreram conforme o pactuado" (peça 1, p. 13 - grifos inseridos) . Posteriormente, argumenta que "quanto à Qualificação Social e Profissional, somos totalmente contra a emissão de certificados, em todo o Distrito Federal, até o presente momento, visto que os alunos não tiveram oportunidade de cumprir as atividades e as cargas horárias previstas para cada um dos Arcos Ocupacionais" (peça 1, p. 13 - grifos inseridos) .
93.	Além disso, a Coordenação Nacional do ProJovem Urbano, por meio do Parecer sobre o Convênio 839025/2005, de abril de 2010, considerou que "as ações previstas do Convênio 839025/2005-FNDE não foram executadas a contento, visto que a meta acordada foi parcialmente atingida, não houve cumprimento da proposta pedagógica integrada específica do Programa e a certificação ocorreu fora das Diretrizes do Projovem Original" (peça 6, p. 41 - grifos inseridos) .
94.	A Coordenação Nacional do Projovem Urbano também registrou que o GDF não cumpriu o programa e ofereceu apenas o Ensino Fundamental para os jovens matriculados, conforme se verifica (peça 6, p. 33) :
O GDF não cumpriu o currículo do Programa, oferecendo dissociadamente apenas o Ensino Fundamental para os jovens matriculados no ProJovem. A Qualificação Profissional não foi desenvolvida como deveria, como pode ser verificado por meio do Relatório de Supervisão do Ministério do Trabalho e Emprego - MTE (ANEXO III) e a Nota Técnica do Assessor da Coordenação Nacional, Jazon Macedo, de 25 de julho de 2008 (ANEXO IV) , o que contraria os princípios e fundamentos básicos do ProJovem. 
95.	No acompanhamento do convênio também foi registrada a ausência de qualificação profissional. Na Nota Técnica da Coordenação Nacional do Projovem, de 25/7/2008, ou seja, perto do final da vigência do termo aditivo do convênio, foi registrado que os alunos não receberam a complementação que se refere à qualificação profissional (peça 6, p. 7) . 
96.	No Relatório de Supervisão das Ações de Execução do Projovem no Distrito Federal (peça 5, p. 380-394) foram registradas as visitas da equipe do Ministério do Trabalho e Emprego (MTE) com objetivo de avaliar a execução do Projovem. Na visita de 14/11/2007, a equipe do MTE foi unânime em não considerar válidas as atividades de aulas práticas dos referidos Arcos, não concordando com a emissão do Certificado de Qualificação Profissional para os alunos daqueles locais, até que o GDF cumprisse com a oferta dessas aulas práticas, previstas para cada uma das ocupações, com a qualidade e quantidades necessárias (peça 5, p. 384) .
97.	Na visita de 20/11/2007, a equipe registrou que a Vice-Diretora de uma das escolas onde ocorria as aulas do Projovem (Centro Interescolar de Línguas de Brazlândia) não conhecia a Coordenadora de Qualificação e nem a Coordenadora Geral do Programa e pouco sabia sobre o Projovem (peça 5, p. 386) . De igual modo, em outra escola (Centro de Referência em Assistência Social de Brazlândia) a equipe registrou que a Diretora também pouco conhecia sobre o Projovem. Quando indagada sobre a ocorrência das aulas do Arco Vestuário naquela escola, a Diretora disse desconhecer o fato (peça 5, p. 386) . Em mais uma escola (Escola Classe 407 de Samambaia) , o Diretor demonstrou, assim como todos os outros que a equipe conversara, desconhecer o Programa. Demonstrou também certa frustração, como os outros, em razão disso. Durante a conversa entre a equipe e o Diretor, ele explanou que era muito conturbada a relação entre a Escola e a Coordenação do Projovem - DF (peça 5, p. 390) .
98.	Após registrar todas as visitas ocorridas até 29/11/2007 (peça 5, p. 394) , a equipe do MTE concluiu que "o Projovem DF tem apresentado graves discrepâncias entre as exigências pertinentes à qualidade e quantidade nas aulas de Qualificação Social e Profissional - QSP". Registrou que "é notório também que as aulas de QSP não ocorreram conforme o pactuado, revestindo-se assim em desobediência das cláusulas pactuados no ventilado Convênio". Além disso, ressaltou que "os professores do Projovem contatados nesses locais foram unânimes em informar que a proposta do Programa é simplesmente excelente, mas que o mesmo foi executado de uma forma totalmente contrária à prevista, provocando um verdadeiro desastre". Também ressaltou que até aquele momento (1/12/2007) , os alunos não tiveram oportunidade de cumprir as atividades e as cargas horárias previstas para cada um dos Arcos Ocupacionais.
99.	De todo modo, o Parecer sobre o Convênio 839025/2005 (peça 6, p. 33) destacou que, dadas as especificidades que envolvem a qualificação profissional, o desenvolvimento das atividades da formação técnica dos arcos ocupacionais foi realizada por meio de convênio firmado entre Governo do Distrito Federal e Ministério do Trabalho do Emprego (MTE) . Ou seja, não compete analisar na presente TCE o convênio sobre a execução da Formação Técnica Específica (FTE) quanto aos arcos ocupacionais, pois trata de objeto concernente ao convênio firmado com o MTE. No entanto, tendo em vista todos os registros e observações feitas nos documentos supramencionados, resta evidente que a execução do convênio foi bastante precária, mormente no que se refere à qualificação profissional.
100.	Conforme ponderado na instrução pretérita (peça 69, 14-15) , da análise dos motivos da assinatura do convênio, é possível concluir que dois pontos eram centrais e deveriam ter sido tratados de forma conjunta na execução do ajuste: o primeiro diz respeito ao incentivo que jovens entre 18 e 24 anos, que já tivessem concluído a quarta série do ensino fundamental, retornassem aos estudos para que concluíssem a oitava série do ensino fundamental; o segundo ponto relaciona-se com a inclusão desses jovens no mercado de trabalho, a partir de ações voltadas para a qualificação profissional.
101.	Dessa forma, seria razoável concluir que mesmo que a execução do convênio alcançasse 100% do objetivo em relação a um desses pontos, o não atingimento ou a não realização de ações voltadas para o outro ponto implicaria não consecução dos objetivos do convênio. Isso porque não foi observado o princípio da efetividade, isto é, o objetivo social de incluir esses jovens no mercado de trabalho não foi alcançado, por ter carecido de ações exitosas voltadas para qualificação profissional, ainda que uma pequena parte de uma das ações tenha sido executada.
102.	Nesse sentido, revela-se pertinente se atentar para os Acórdão 1321/2014-TCU-Primeira Câmara e 4024/2010-Segunda Câmara:
A não consecução dos objetivos pactuados no convênio implica cobrança integral dos valores transferidos. (grifos inseridos) 
Acórdão 6181/2011-TCU-Primeira Câmara | Relator: MARCOS BEMQUERER
O não atingimento da finalidade social prevista no convênio configura falta de comprovação da boa e regular aplicação dos recursos. (grifos inseridos) 
Acórdão 4024/2010-TCU-Segunda Câmara | Relator: AUGUSTO SHERMAN
103.	Portanto, considerando todo o exposto, propõe-se não acatar as alegações de defesa quanto ao ponto em análise.
II.7 Ação Comunitária
104.	A defesa sustenta que a ação comunitária foi efetivamente ministrada. Para tanto, a defesa juntou aos autos o Relatório Final da 1 ª Etapa do Projovem/DF e a lista de frequência do componente curricular (peça 88, p. 38-40) .
II.7.1 Análise
105.	O documento trazido pela defesa se refere a relatório elaborado pela própria Coordenação Distrital do Projovem, e não por fiscalização do poder concedente, e, ainda, referente apenas à primeira etapa de execução, datado de 19/9/2007.
106.	Dessa forma, o documento anexado pela defesa não é suficiente para alterar as observações feitas nos pareceres, relatórios de visitas in loco e notas técnicas elaborados pelo FNDE, pela Coordenação Nacional do Projovem e pelo MTE, explicitados no item II.6.1.
II.8 Certificados de Conclusão
107.	A defesa sustenta que os certificados de conclusão foram emitidos, no que pese a dificuldade em sua emissão (peça 88, p. 40) . Argumenta que a emissão de certificados competia à Secretaria de Estado da Educação, que impôs entraves em sua emissão. 
108.	Para tanto, a defesa junta aos autos a Ordem de Serviço 38, de 25 de junho de 2008, que autorizou que os alunos concluintes do Projovem poderiam se matricular na modalidade de Educação de Jovens e Adultos (EJA) . Após essa Ordem de Serviço, a defesa sustenta que a Secretaria de Educação liberou os certificados (peça 88, p. 41) .
109.	Por fim, a defesa conclui que:
a)	não competia à responsável a emissão dos certificados;
b)	o atraso decorreu por culpa exclusiva da Secretaria de Educação;
c)	a gestão do convênio cabia à Subsecretaria de Trabalho até 25/4/2008 e após esse período à Secretaria de Trabalho, absolutamente desvinculada às funções da ora defendente.
II.8.1 Análise
110.	Conforme Ofício 908/2010-Gab-Sedest, de 9/9/2010 (peça 7, p. 40) , a Secretaria de Estado de Desenvolvimento Social e Transferência de Renda registrou que a Secretaria de Educação entendeu que não poderia certificar alunos não pertencentes ao sistema educacional do DF. No entanto, como forma de sanar essa dificuldade, optou-se por certifica-los no âmbito do Ensino de Jovens e Adolescentes (EJA) , cujos certificados também tem valor legal e aceitabilidade nacional. Tanto o é que os alunos que continuaram os estudos não tiveram dificuldade alguma de matricular-se no ensino médio (peça 7, p. 64) . 
111.	No que pese a solução quanto à questão da emissão de certificados para os 1.996 alunos concluintes (19,96% da meta pactuada) , isso por si só não soluciona todas as falhas e irregularidades descritas no item II.5.1, que revelaram problemas estruturais na gestão do Convênio FNDE 839025/2005.
II.9 Da proposta de multa aos responsáveis e da proposta de imputar o débito ao Governo do Distrito Federal
112.	Na instrução pretérita (peça 69, p. 14) , foi ponderado que, ao ser beneficiado pela aplicação irregular dos recursos federais transferidos, o Tribunal poderia condenar diretamente esse ente federado recebedor dos recursos, conforme prevê o art. 3º da Decisão Normativa 57, podendo cominar multa ao agente público responsável, como se verifica da leitura do dispositivo destacado abaixo:
Art. 3º Caso comprovado que o ente federado se beneficiou pela aplicação irregular dos recursos federais transferidos, o Tribunal, ao proferir o julgamento de mérito, condenará diretamente o Estado, o Distrito Federal ou o Município, ou a entidade de sua administração, ao pagamento do débito, podendo, ainda, condenar solidariamente o agente público responsável pela irregularidade e/ou cominar-lhe multa. (Decisão Normativa 57, de 5 de maio de 2004 - grifos inseridos) 
113.	Conforme já observado, na execução do convênio houve a conclusão da oitava série (ensino fundamental) por 1.996 alunos. Assim, conforme se observou na instrução de citação (peça 69, p. 14) , ainda que esse número seja bem inferior à meta estabelecida no ajuste (10.000 alunos após reajuste dos quantitativos) , a conclusão da oitava série por esses jovens demonstra que, em alguma medida, o Distrito Federal se beneficiou dos recursos repassados, pois a oferta de ensino fundamental é responsabilidade atribuída prioritariamente aos Municípios, Estados e ao Distrito Federal, conforme artigo 211, §§ 2º e 3º, da Constituição Federal de 1988.Portanto, conclui-se que os recursos repassados mediante o convênio em questão beneficiaram o Distrito Federal na medida em que contribuíram para que ele cumprisse com suas responsabilidades constitucionalmente estabelecidas relativas à oferta de educação.
114.	Conforme também ponderado na instrução pretérita (peça 69, 14-15) , da análise dos motivos da assinatura do convênio, é possível concluir que dois pontos eram centrais e deveriam ter sido tratados de forma conjunta na execução do ajuste: o primeiro diz respeito ao incentivo que jovens entre 18 e 24 anos, que já tivessem concluído a quarta série do ensino fundamental, retornassem aos estudos para que concluíssem a oitava série do ensino fundamental; o segundo ponto relaciona-se com a inclusão desses jovens no mercado de trabalho, a partir de ações voltadas para a qualificação profissional.
115.	Dessa forma, seria razoável concluir que mesmo que a execução do convênio alcançasse 100% do objetivo em relação a um desses pontos, o não atingimento ou a não realização de ações voltadas para o outro ponto implicaria não consecução dos objetivos do convênio. Isso porque não foi observado o princípio da efetividade, isto é, o objetivo social de incluir esses jovens no mercado de trabalho não foi alcançado, por ter carecido de ações exitosas voltadas para qualificação profissional, ainda que uma pequena parte de uma das ações tenha sido executada.
116.	Por derradeiro, é razoável imaginar que, caso o convênio tivesse por objetivo única e exclusivamente a oferta de vagas para o ensino fundamental, o FNDE não o teria pactuado em virtude da ausência de interesse da União em ajuste cujo objetivo tratasse de uma responsabilidade comum de outro ente federado.
117.	Nesse sentido, assim entende a jurisprudência deste Tribunal:
Na falta de comprovação da aplicação da integralidade ou de parte do recurso da contrapartida, sem que haja locupletamento do agente público, a responsabilidade pelo ressarcimento da dívida é do ente federado, não havendo como responsabilizar o administrador, que pode, contudo, ter suas contas julgadas irregulares, com aplicação de multa.
Acórdão 1135/2017-TCU-Primeira Câmararimeira Câmara | Relator: WEDER DE OLIVEIRA
Constatada a utilização de verba federal fora dos objetivos dos programas ou ajustes que amparam o repasse da verba, mas em benefício da comunidade local, imputa-se o débito correspondente ao ente federado beneficiário, para que não haja seu enriquecimento sem causa, e aplica-se multa aos gestores pela infração cometida.
Acórdão 10997/2015-TCU-Segunda Câmara | Relator: MARCOS BEMQUERER
O ente federado que auferir benefícios com a aplicação irregular de recursos federais transferidos mediante convênio será condenado ao pagamento do débito. Os gestores responsáveis, embora não sejam condenados solidariamente com a pessoa jurídica de direito público interno ao ressarcimento do prejuízo, terão as contas julgadas irregulares, com aplicação de multa, por darem aos recursos destino diverso à finalidade pactuada.
	Acórdão 1885/2015-TCU-Plenário | Relator: AUGUSTO SHERMAN
118.	Portanto, os julgados deste Tribunal têm sido no sentido de, caso não haja locupletamento do agente público, mas haja benefício auferido com a aplicação dos recursos federais, o débito deve ser imputado ao respectivo ente, não condenando em solidariedade o agente público responsável, mas aplicando-lhe multa e julgando irregulares suas contas. Esse raciocínio se aplica ao presente caso, haja vista que não há nos autos elementos de prova que permita concluir que os agentes públicos se beneficiaram pessoalmente dos recursos transferidos.
II.10 Conclusão
119.	As alegações de defesa apresentadas pela Sra. Eliana Maria Passos Pedrosa não foram suficientes para afastar sua responsabilidade no ajuste em questão. No entanto, tendo em vista o Distrito Federal ter sido beneficiado pelo ajuste em questão, propõe-se afastar o débito e aplicar aos gestores responsáveis a multa prevista no art. 268, I, do RI/TCU, conforme explicitado abaixo:
Responsável: Sra. Eliana Maria Passos Pedrosa (CPF XXX.590.881-XX) 
Ocorrência: Não consecução dos objetivos pactuados no Convênio FNDE 839025/2005.
Conduta: deixou de adotar (conduta omissiva) providências necessárias e efetivas para corrigir as diversas falhas e irregularidades que macularam o Convênio/FNDE 839025/2005 (Siafi 532619) , desde a fase de planejamento até a de execução, as quais, analisadas como um todo, culminaram na não consecução dos objetivos pactuados no convênio em questão, celebrado entre o Fundo Nacional de Desenvolvimento da Educação (FNDE) e o Governo do Distrito Federal, com interveniência da Secretaria Geral da Presidência da República. 
Objeto no qual foi identificada a situação: Convênio FNDE 839025/2005 (Siafi 532619) 
Critérios: CF/1998, art. 71, inc. II; Lei 8.443/1992, arts. 1º, inc. I, 5º, VII; RI/TCU, arts. 1º, inc. I, 5º, inc. VIII; art. 66 do Decreto 93.872/86; arts. 22, 28 e 30 da IN/STN 1/1997; alíneas 'd', 'e', 'i', 's', inciso II, Cláusula Terceira Das Obrigações, Do Termo de Convênio 138/2005.
Evidências: Relatório de Acompanhamento/FNDE 156/2006, de 22/12/2006 (peça 4, p. 143-149 e peça 5, p. 174-180) ; Relatório de Acompanhamento/FNDE 23/2007, de 1/11/2007 (peça 4, p. 133-141 e peça 5, p. 184-122) ; Informação/FNDE 420/2008, de 3/2/2009, relativa à prestação de contas (peça 3, p. 214-216) ; Informação/FNDE 802/2009, de 14/4/2009, relativa à prestação de contas (peça 3, p. 254-256) ; Relatório de Auditoria/FNDE 10/2009, de 20/8/2009 (peça 4, p. 340-382) ; Relatório de Auditoria Interna/GDF 002/2009, de 18/12/2009 (peça 5, p. 218-304) ; Informação/FNDE 71/2010, de 28/1/2010, relativa à prestação de contas (peça 5, p. 336-344 e peça 6, p. 99-107) ; Parecer/FNDE 11/2010, de 31/3/2010, de análise das justificativas apresentadas pelos gestores (peça 5, p. 312-332 e peça 6, p. 51-71 e 73-95) ; Parecer/FNDE S/Nº, de abril de 2010 (peça 5, p. 354-368) ; Informação/FNDE 262/2010, de 15/7/2010, relativa à prestação de contas (peça 6, p. 121-135) ; Parecer/FNDE 25/2010, de 14/9/2010, de análise das justificativas apresentadas pelos gestores (peça 6, p. 393-400 e peça 7, p. 4-11) ; Parecer/FNDE 202/2011, de 28/6/2011, de aprovação parcial com ressalva da prestação de contas (peça 7, p. 156-174) ; Ofício 396/2011-FNDE/MEC, de 1º/7/2011, em que se comunica ao GDF o débito apurado pelo FNDE na execução do convênio em questão, assim como se solicita o recolhimento do valor apurado (R$ 17.393.757,13) ; Informação/FNDE 484/2012, de 10/9/2012, de instauração da tomada de contas especial (peça 1, p. 5-21) ; e Relatório/FNDE de TCE 121/2012, de 12/9/2012 (peça 7, p. 299-322) .
Nexo de Causalidade: A ausência de providências efetivas foi fator preponderante para que os objetivos dos convênios não fossem alcançados, em virtude de o público atendido ter sido significativamente inferior ao planejado incialmente e, ainda, de não ter havido ações voltadas para qualificação profissional e desenvolvimento de ações comunitárias, conforme previsto no termo do convênio.
Culpabilidade: É possível afirmar que não há elementos nos autos que apontem para a existência de boa-fé do responsável, uma vez que os objetivos pactuados no convênio em questão eram claros o suficiente para ensejar ações dos gestores voltadas para se cumprir o objeto do ajuste. 
III. Análise das alegações de defesa do Governo do Distrito Federal
III.1 Da defesa quanto à ausência de Responsabilidade do DF
120.	A defesa sustenta que não houve desvio ou aplicação irregular de recursos (peça 95, p. 7) . Para a defesa, a aplicação irregular de recursos não significa descumprimento das metas pactuadas. Sustenta, assim, que, para a aplicação irregular dos recursos, deve ocorrer o desvio de finalidade (peça 95, p. 7) . Dessa forma, a defesa estabelece um vínculo necessário de desvio de finalidade para poder responsabilizar o ente público (peça 95, p. 7) . Para tanto, expõe acórdãos em que entes públicos foram condenados em razão do desvio de finalidade de convênio pactuado, argumentando como necessário o desvio de finalidade para caracterização da aplicação irregular de recursos (peça 95, p. 7-10) .
121.	Posteriormente, a defesa argumenta que o desvio de objeto, ao contrário do desvio de finalidade, não enseja a obrigação do ente federado indenizar a União, mencionando o entendimento firmado no Acórdão 4374/2014-TCU-Primeira Câmara (peça 95 p. 10) . Conclui, pois, que para aplicação irregular de recursos deve ser essencial o desvio de finalidade, não bastando nem mesmo o desvio de finalidade para condenação do ente público (peça 95, p. 11) .
122.	Uma vez que, segundo a defesa, todo o numerário recebido foi empregado na consecução do programa Projovem e na forma do convênio, não se imputa desvio de finalidade ou desvio de objeto na aplicação de recursos públicos, não restando base alguma para condenar o DF (peça 95, p. 11) . Por fim, a defesa interpreta que o teor do Relatório e Voto do Acórdão 1541/2007-TCU-Plenário mostra que é essencial o desvio de finalidade para atrair a imputação de débito ao ente público.
III.1.1 Análise
123.	Inicialmente, convém mencionar que os Acórdãos trazidos pela defesa dizem respeito a casos concretos de desvio de objeto, em que esse Tribunal entendeu não caber responsabilização do ente federado nesse caso. Para entender a diferença entre desvio de objeto e desvio de finalidade, citamos os Acórdão 1584/2015-TCU-Segunda Câmara e 7102/2014-Segunda Câmara:
	Quando as ações executadas são diferentes das previstas no plano de trabalho, há: "desvio de objeto", se efetivadas na mesma área de governo (saúde - saúde) ; e "desvio de finalidade", se efetuadas em diferentes áreas de governo (saúde - educação) .
Acórdão 1584/2015-TCU-Segunda Câmara | Relator: VITAL DO RÊGO
124.	No que pese essa diferença e os argumentos trazidos pela defesa, convém destacar o entendimento deste Tribunal firmado no âmbito do Acórdão 10997/2015-TCU-Segunda Câmara, nestes termos:
Constatada a utilização de verba federal fora dos objetivos dos programas ou ajustes que amparam o repasse da verba, mas em benefício da comunidade local, imputa-se o débito correspondente ao ente federado beneficiário, para que não haja seu enriquecimento sem causa, e aplica-se multa aos gestores pela infração cometida.
Acórdão 10997/2015-TCU-Segunda Câmara | Relator: MARCOS BEMQUERER
125.	Assim, verifica-se situação similar no presente caso, em que não houve consecução dos objetivos do convênio, mas gerou algum benefício à comunidade local, conforme explicitado no item II.9. A ausência de ações exitosas voltadas para qualificação profissional prejudicou o atingimento dos objetivos do convênio, ainda que uma pequena parte de uma das ações tenha sido executada. No entanto, o Distrito Federal se beneficiou dos recursos repassados, pois a oferta de ensino fundamental é responsabilidade atribuída prioritariamente aos Municípios, Estados e ao Distrito Federal, conforme artigo 211, §§ 2º e 3º, da Constituição Federal de 1988.
126.	Portanto, o débito deve ser atribuído ao Governo do Distrito Federal, motivo pelo qual propõe-se não acolher as alegações de defesa em relação a essa questão.
III.2 Da defesa "obrigação de meio e não de resultado"
127.	A defesa sustenta que o Convênio não convencionava a meta de introduzir os jovens no mercado de trabalho, mas apenas de elevar a escolaridade e oferecer qualificação profissional. Argumenta também que o atingimento da meta dependia muito mais dos alunos que do Poder Público e que o Distrito Federal fez o que podia. Destaca que a evasão escolar e a inclusão dos jovens no mercado de trabalho são variáveis incontroláveis. Sustenta que essa meta - inclusão dos jovens no mercado de trabalho - não foi nem mesmo previamente acordado (peça 95, p. 14) .
128.	Em seguida, a defesa argumenta que o convênio em questão tinha a obrigação de meio, e não de resultado. Conclui, citando o Acórdão 1482/2017-TCU-Primeira Câmara, que fatores supervenientes e independentes da vontade do gestor justificaram o descumprimento da finalidade social do convênio.
III.2.1 Análise
129.	Primeiro, o argumento de fatores supervenientes e independentes não merece ser acatado, tendo em vista a má gestão dos recursos, que resultaram em constatações generalizadas na condução do programa, conforme detalhado no item II.5.1.
130.	Segundo, em relação ao argumento de que "a inclusão dos jovens no mercado de trabalho" não foi convencionada, é necessário observar a CLÁUSULA PRIMEIRA, que trata do objeto do Convênio:
CLÁUSULA PRIMEIRA - Este Convênio tem por objeto apoiar com assistência financeira suplementar ações do Programa Nacional de Inclusão de Jovens - ProJovem, cujo público-alvo é formado por jovens com idade entre 18 e 24 anos que concluíram a quarta série e não terminaram a oitava série do ensino fundamental e que não tenham vínculo empregatício.
131.	Aqui uma questão fica bastante evidente: o propósito de o Convênio atender jovens desempregados. Essa exigência não faria sentido se não tivesse o objetivo de qualificar o jovem para conseguir um emprego.
132.	Evidente que não se exige comprovar que de fato os alunos conseguiram ser incluídos no mercado de trabalho. No entanto, a ausência de ação efetiva referente à qualificação profissional impossibilitou, por consequência, a realização do objetivo maior do Convênio, qual seja: qualificar e empregar o jovem para o mercado de trabalho. Nesse aspecto, convém destacar o Acórdão 4024/2010-TCU-Segunda Câmara:
O não atingimento da finalidade social prevista no convênio configura falta de comprovação da boa e regular aplicação dos recursos. (grifos inseridos) 
Acórdão 4024/2010-TCU-Segunda Câmara | Relator: AUGUSTO SHERMAN
133.	Destaca-se que, para formalização do convênio, a análise do impacto social na oferta de ações de qualificação profissional foi considerada para aprovação da transferência dos recursos voluntários pela União. Além disso, não se considera aqui apenas o baixo quantitativo de alunos que concluíram o ensino fundamental, mas todas as irregularidades listadas no item II.5.1 desta instrução. Nesse sentido, o Parecer 202/2011-DIPRE/COAPC/CGCAP/DIFIN/FNDE/MEC, de 29/6/2011 (peça 7, p. 172) , destacou:
	baseando-se nas constatações de irregularidades/impropriedades citadas no Relatório de Auditoria 10/2009, no Acórdão 5481/2009-TCU-Segunda Câmara, no Relatório de Supervisão das Ações de Execução do PROJOVEM do MTE e no Parecer técnico sobre o Convênio 839025/05 - FNDE - GDF, além disso, considerando as constatações da análise financeira, e, ainda, levando em consideração que as justificativas enviadas a esta Autarquia pelo GDF não foram aceitas, permanecendo as pendências observadas, conforme o Parecer n° 11/2010- DIVAP/AUDIT/FNDE/MEC, entendeu-se tratar de não cumprimento do objeto e objetivos, o que implicaria na obrigação de restituir o valor total repassado, deduzidos os valores restituídos anteriormente, conforme relatado no subitem 6.1.13, e no demonstrativo de débito anexo;
134.	De qualquer forma, ainda que se entenda pela "obrigação de meio", observa-se que a obrigação "de meio" em oferecer capacitação profissional não foi executada a contento, conforme explicitado no item II.6.1. 
135.	Portanto, propõe-se não acatar as alegações de defesa em relação a essa questão.
III.3 Da defesa "ausência de respaldo no convênio para a devolução dos recursos"
136.	A defesa argumenta que o instrumento do convênio não previa o descumprimento parcial da meta como hipótese para devolução dos recursos (peça 95, p. 16-17) .
III.3.1 Análise
137.	O argumento não procede, uma vez que está previsto no termo do Convênio a obrigação do convenente em executar plenamente o objeto, em conformidade com o Plano de Trabalho, sob pena de instauração de Tomada de Contas Especial, nestes termos (peça 1, p. 136-160) :
CLÁUSULA TERCEIRA - São obrigações:
II - DO (A) CONVENENTE
d) assegurar a plena execução do objeto deste Convênio, em conformidade com o Plano de Trabalho aprovado e com as normas e procedimentos aplicáveis ao mesmo, inclusive no que se refere aos procedimentos licitatórios;
 (...) 
CLÁUSULA DÉCIMA OITAVA - O (A) CONVENENTE que descumprir as cláusulas deste Convênio e as especificações do Plano de Trabalho aprovado será responsabilizado pela irregularidade praticada, sujeitando-se a instauração de Tomada de Contas Especial, na forma prevista na legislação pertinente, sem prejuízo da aplicação das demais penalidades legais cabíveis. (grifos inseridos) 
138.	No mesmo sentido, a IN STN 01/1997, em seu art. 38, II, prevê que será instaurada Tomada de Contas Especial no caso de não aprovação da prestação de contas. 
139.	Portanto, propõe-se não acolher as alegações de defesa quanto a essa questão.
III.4 Da defesa "qualificação profissional dos jovens"
140.	A defesa argumenta que o Distrito Federal envidou todos os esforços para proporcionar a qualificação profissional aos jovens inscritos no Programa e se desincumbiu do seu ônus na medida do possível. Sustenta que consultou entidades especializadas, a saber: Senac, Senai, Fubrás Assecap, FTB, AGEM, COOPEN, CIT e SET. Mas essas entidades não demonstraram interesse, ainda que o DF tenha insistido com o Senai. Ressaltou que a formação técnica geral (FTG) foi integralmente cumprida, consoante as regras do Programa, e a formação técnica específica (FTE) o foi de maneira parcial (peça 95, p. 16-18) .
141.	A defesa concluiu que é improcedente a afirmação de que o programa ofereceu apenas o ensino fundamental para os jovens matriculado e que o DF teria se omitido na adoção de providências para corrigir falhas e irregularidades (peça 95, p. 16-18) .
III.4.1 Análise
142.	A análise dos mesmos argumentos se encontra no item II.6.1 na defesa da Sra. Eliana Maria Passos Pedrosa, motivo pelo qual não há necessidade de replicá-la.
III.5 Da redução do valor do débito e da proporcionalidade
143.	A defesa argumenta que o valor da indenização não pode simplesmente corresponder à integralidade dos recursos recebidos acrescidos de correção monetária, como se o DF não tivesse executado o Projovem em extensão alguma. Sustenta que deve ser observado o postulado da proporcionalidade, considerando: a extensão em que o Programa foi cumprido, considerados os recursos já devolvidos; o caráter experimental do Projovem; os esforços envidados pelo DF para executá-lo; a ausência de controle sobre a evasão escolar; as dificuldades enfrentadas, etc. (peça 95, p. 19) .
III.5.1 Análise
144.	Conforme já demonstrado, a jurisprudência deste Tribunal entende que o não atingimento da finalidade social e a não consecução dos objetivos pactuados configura falta de comprovação da boa e regular aplicação dos recursos e a cobrança integral dos valores transferidos, conforme Acórdão 6181/2011-TCU-Primeira Câmara e 4024/2010-Segunda Câmara transcritos abaixo: 
A não consecução dos objetivos pactuados no convênio implica cobrança integral dos valores transferidos.
Acórdão 6181/2011-TCU-Primeira Câmara | Relator: MARCOS BEMQUERER
O não atingimento da finalidade social prevista no convênio configura falta de comprovação da boa e regular aplicação dos recursos.
Acórdão 4024/2010-TCU-Segunda Câmara | Relator: AUGUSTO SHERMAN
145.	Em relação aos recursos devolvidos, o cálculo do débito considerou as movimentações da conta do convênio, e não o valor integral do valor repassado pela União, conforme explicitado na peça 43, totalizando o débito em R$ 6.977.681,35 em valores originais. 
146.	Por derradeiro, a imputação do débito ao ente federado se dá em razão do benefício auferido por esse ente, ainda que os objetivos do Plano de Trabalho não tenham sido atingidos, conforme Acórdão 1885/2015-TCU-Plenário, Acórdão 10997/2015-TCU-Segunda Câmara e Acórdão 1135/2017-TCU-Plenáriorimeira, explicitados no item II.9.
III.6 Do pedido de prazo para apresentar aditamento de defesa
147.	A defesa solicita nova dilação de prazo para apresentar defesa complementar referente a cada uma das irregularidades apontadas pela área técnica (peça 95, p. 5) . Solicita, no caso de indeferimento, que seja considerada os argumentos presentes no Relatório de Auditoria Interna 002/2009 - DF (peça 5, p. 218) e o relatório anexado ao Ofício 908/2010 (peça 7, p. 42) como se fizesse parte da presente defesa.
III.6.1 Análise
148.	Em 20/3/2017 foi encaminhado o Aviso 136 (peça 77) , citando o Governo do Distrito Federal em relação ao presente processo. No dia 5/4/2017, a defesa solicitou a esta Corte de Contas dilação de prazo para apresentar defesa (peça 85) , sendo concedida prorrogação por mais sessenta dias por meio de Despacho (peça 86) . A defesa foi juntada no processo em 5/6/2017, isto é, 77 dias após a citação, não sendo cabível, pois, que seja concedido prazo para apresentação de nova defesa.
149.	Quanto ao pedido de reanalisar todos os argumentos trazidos pelo convenente ao FNDE, tendo em vista sua competência de acompanhar e fiscalizar o convênio, convém ressaltar que a competência originária de analisar as prestações de contas do Convênio é do órgão concedente e que este Tribunal não atua como instância revisora desse acompanhamento se nenhum elemento novo for trazido aos autos. No caso, as informações constantes do processo, em todos pareceres técnicos e financeiros, demonstram que esse acompanhamento foi realizado nos limites de sua competência e dentro dos parâmetros legais.
III.7 Conclusão
150.	As alegações de defesa apresentadas pelo Governo do Distrito Federal não foram suficientes para afastar sua responsabilidade no ajuste em questão, razão pela qual propõe-se atribuir o débito a esse ente federado, conforme explicitado abaixo:
Responsável: Governo do Distrito Federal.
Ocorrência: Não consecução dos objetivos pactuados no Convênio FNDE 839025/2005.
Conduta: O Distrito Federal se beneficiou dos recursos públicos federais repassados por meio do Convênio/FNDE 839025/2005 (Siafi 532619) , uma vez na execução do convênio houve a conclusão da oitava série (ensino fundamental) por 1.996 alunos, o que, embora seja número bem inferior à meta estabelecida no ajuste (10.000 alunos após reajuste dos quantitativos) , demonstra que o Distrito Federal utilizou-se dos recursos repassados considerando que a oferta de ensino fundamental é responsabilidade atribuída prioritariamente aos Municípios, Estados e ao Distrito Federal, conforme artigo 211, §§ 2º e 3º, da Constituição Federal de 1988. Assim, os recursos repassados mediante o convênio em questão beneficiaram o Distrito Federal na medida em que contribuíram para que ele cumprisse com suas responsabilidades constitucionalmente estabelecidas relativas à oferta de educação.
Valor original do débito: R$ 6.977.681,35, conforme tabela exposta no item "f" da proposta de encaminhamento.
Conforme Acórdão 7241/2016-TCU-Primeira Câmara, de relatoria do Ministro Augusto Sherman, esse valor deve ser atualizado monetariamente sem incidência de juros de mora, fixando novo e improrrogável prazo para recolhimento da dívida, conforme itens "f" e "g" da proposta de encaminhamento.
Nexo de causalidade: A responsabilização do Distrito Federal encontra amparo no art. 3º da Decisão Normativa-TCU 57, de 5 de maio de 2004, na medida em que o Distrito Federal se beneficiou dos recursos repassados mediante o convênio firmado, uma vez eles contribuíram para que o DF cumprisse com suas responsabilidades constitucionalmente estabelecidas relativas à oferta de educação básica.
IV. Da revelia do Sr. Ivo Borges de Lima
151.	No dia 23/2/2017, foi realizada a citação do Sr. Ivo Borges de Lima através do Ofício 56/2017-TCU/SecexEducação (peça 72) , com o respectivo Avisos de Recebimento assinado em 10/3/2017 (peça 75) . O endereço para o qual foi enviada a citação foi extraído da base de dados da Receita Federal, conforme comprova tela de pesquisa acostada à peça 96. No entanto, o responsável não encaminhou suas alegações de defesa até o presente momento.
152.	Dessa forma, dar-se-á prosseguimento normal do processo, importando o responsável na condição de revel, conforme preconiza o Acórdão 3756/2017-TCU-Segunda Câmara, de relatoria do Ministro Aroldo Cedraz, in verbis:
O transcurso em branco (in albis) do prazo para apresentar alegações de defesa e o não recolhimento do débito importam na condição de revel e autorizam o prosseguimento normal do processo, dando ensejo, inclusive, ao surgimento de presunção legal no sentido da não aplicação regular dos recursos da União recebidos. (grifos inseridos) 
Acórdão 3756/2017-TCU-Segunda Câmara | Relator: AROLDO CEDRAZ
153.	No que pese isso, revela-se pertinente observar o princípio da verdade material, bem explicitado nos Acórdão 309/2017-TCU-Plenário e 133/2014-TCU-Primeira Câmara, de relatoria do Ministro Vital do Rego e do Ministro Bruno Dantas, respectivamente, conforme se verifica:
Os efeitos da revelia de responsável no âmbito do TCU diferem daqueles emprestados a esse instituto pelo Código de Processo Civil. No âmbito civil, o silêncio do responsável gera a presunção de veracidade dos fatos a ele imputados, de modo que sua inércia prospera contra sua defesa. No TCU, a não apresentação de defesa pelo responsável apenas não inviabiliza a normal tramitação do processo, que deve seguir seu fluxo ordinário de apuração. Portanto, a condenação de responsável revel pelo Tribunal deve estar devidamente embasada em provas robustas e contundentes que caracterizem sua conduta irregular.  (grifos inseridos) 
Acórdão 309/2017-TCU-Plenário | Relator: VITAL DO RÊGO
No âmbito de processos de controle externo, a revelia não implica a imediata condenação dos responsáveis em débito, sendo fundamental a análise dos elementos constantes do processo, em homenagem à verdade material.
Acórdão 133/2015-TCU-Primeira Câmara | Relator: BRUNO DANTAS
154.	No caso concreto, foi atribuído à gestão do Sr. Ivo Borges de Lima a conduta de não ter tomado providências necessárias (omissão) quanto às providências necessárias para corrigir as diversas falhas e irregularidades que macularam Convênio FNDE 839025/2005, as quais, analisadas como um todo, culminaram na não consecução dos objetivos pactuados no referido ajuste.
155.	A ocorrência dessas irregularidades concorreu para a não consecução dos objetivos do convênio, explicitado no item II.6.1 desta instrução.
156.	No que pese o princípio da verdade material, carecem nos autos elementos capazes de afastar a responsabilidade do revel. No entanto, em aproveitamento à análise feita no item II.9, propõe-se afastar o débito em relação a esse responsável, tendo em vista o benefício auferido pelo ente federado recebedor dos recursos, e aplicar a multa no art. 268, I, do RI/TCU em relação a esse responsável. Portanto, os documentos constantes do processo permitem concluir pela responsabilidade do Sr. Ivo Borges de Lima, conforme explicitado abaixo:
Responsável: Sr. Ivo Borges de Lima (CPF XXX.188.001-XX) .
Ocorrência: Não consecução dos objetivos pactuados no Convênio FNDE 839025/2005.
Conduta: deixou de adotar (conduta omissiva) providências necessárias e efetivas para corrigir as diversas falhas e irregularidades que macularam o Convênio/FNDE 839025/2005 (Siafi 532619) , desde a fase de planejamento até a de execução, as quais, analisadas como um todo, culminaram na não consecução dos objetivos pactuados no convênio em questão, celebrado entre o Fundo Nacional de Desenvolvimento da Educação (FNDE) e o Governo do Distrito Federal, com interveniência da Secretaria Geral da Presidência da República.
Objeto no qual foi identificada a situação: Convênio FNDE 839025/2005 (Siafi 532619) 
Critérios: CF/1998, art. 71, inc. II; Lei 8.443/1992, arts. 1º, inc. I, 5º, VII; RI/TCU, arts. 1º, inc. I, 5º, inc. VIII; art. 66 do Decreto 93.872/86; arts. 22, 28 e 30 da IN/STN 1/1997; alíneas 'd', 'e', 'i', 's', inciso II, Cláusula Terceira Das Obrigações, Do Termo de Convênio 138/2005.
Evidências: Relatório de Acompanhamento/FNDE 156/2006, de 22/12/2006 (peça 4, p. 143-149 e peça 5, p. 174-180) ; Relatório de Acompanhamento/FNDE 23/2007, de 1/11/2007 (peça 4, p. 133-141 e peça 5, p. 184-122) ; Informação/FNDE 420/2008, de 3/2/2009, relativa à prestação de contas (peça 3, p. 214-216) ; Informação/FNDE 802/2009, de 14/4/2009, relativa à prestação de contas (peça 3, p. 254-256) ; Relatório de Auditoria/FNDE 10/2009, de 20/8/2009 (peça 4, p. 340-382) ; Relatório de Auditoria Interna/GDF 002/2009, de 18/12/2009 (peça 5, p. 218-304) ; Informação/FNDE 71/2010, de 28/1/2010, relativa à prestação de contas (peça 5, p. 336-344 e peça 6, p. 99-107) ; Parecer/FNDE 11/2010, de 31/3/2010, de análise das justificativas apresentadas pelos gestores (peça 5, p. 312-332 e peça 6, p. 51-71 e 73-95) ; Parecer/FNDE S/Nº, de abril de 2010 (peça 5, p. 354-368) ; Informação/FNDE 262/2010, de 15/7/2010, relativa à prestação de contas (peça 6, p. 121-135) ; Parecer/FNDE 25/2010, de 14/9/2010, de análise das justificativas apresentadas pelos gestores (peça 6, p. 393-400 e peça 7, p. 4-11) ; Parecer/FNDE 202/2011, de 28/6/2011, de aprovação parcial com ressalva da prestação de contas (peça 7, p. 156-174) ; Ofício 396/2011-FNDE/MEC, de 1º/7/2011, em que se comunica ao GDF o débito apurado pelo FNDE na execução do convênio em questão, assim como se solicita o recolhimento do valor apurado (R$ 17.393.757,13) ; Informação/FNDE 484/2012, de 10/9/2012, de instauração da tomada de contas especial (peça 1, p. 5-21) ; e Relatório/FNDE de TCE 121/2012, de 12/9/2012 (peça 7, p. 299-322) .
Nexo de Causalidade: A ausência de providências efetivas foi fator preponderante para que os objetivos dos convênios não fossem alcançados, em virtude de o público atendido ter sido significativamente inferior ao planejado incialmente e, ainda, de não ter havido ações voltadas para qualificação profissional e desenvolvimento de ações comunitárias, conforme previsto no termo do convênio.
Culpabilidade: É possível afirmar que não há elementos nos autos que apontem para a existência de boa-fé do responsável, uma vez que os objetivos pactuados no convênio em questão eram claros o suficiente para ensejar ações dos gestores voltadas para se cumprir o objeto do ajuste.
V. Da Matriz de Responsabilidade
157.	Registra-se que a Matriz de Responsabilidade se encontra à peça 68 do presente processo, sendo que, uma vez que as alegações de defesa apresentadas pelos responsáveis não foram suficientes para afastar suas responsabilidades, não se vislumbra alterações na matriz. 
CONCLUSÃO
158.	Após análise das alegações de defesa apresentadas pela Sra. Maria de Lourdes Abadia (peça 25) e pelo Sr. José Roberto Arruda (peça 40) , foi possível concluir pela proposta de afastar a responsabilidade desses agentes políticos, tendo em vista a jurisprudência deste Tribunal em não responsabilizar agentes políticos por atos de gestão, sob pena de ampliação excessiva do conceito de culpa in elegendo e in vigilando. Dessa forma, foram citados os secretários de estado da pasta responsável pela gestão do Convênio FNDE 839025/2005.
159.	Após regular citação da Sra. Eliana Maria Passos Pedrosa e do Sr. Ivo Borges Lima, bem como do Governo do Distrito Federal, foram analisadas suas alegações de defesa na seção "Exame Técnico". No entanto, essas alegações não foram suficientes para afastar a responsabilidade desses gestores e desse ente federado em relação à gestão do Convênio FNDE 839025/2005.
160.	Dessa forma, diante das ocorrências descritas na seção "Exame Técnico", foi possível, na forma dos arts. 10, § 1º, e 12, incisos I e II, da Lei 8.443/1992 c/c o art. 202, incisos I e II, do RI/TCU, definir a responsabilidade da Sra. Eliana Maria Passos Pedrosa e do Sr. Ivo Borges Lima, na condição de Secretários de Estado da pasta responsável pela gestão do Convênio, sendo que a cada um foi proposta aplicação de multa prevista no art. 268, I, do RI/TCU. De igual modo, foi possível definir a responsabilidade do Governo do Distrito Federal, também na forma dos arts. 10, § 1º, e 12, incisos I e II, da Lei 8.443/1992 c/c o art. 202, incisos I e II, do RI/TCU, sendo proposta a aplicação do débito a esse ente federado.
PROPOSTA DE ENCAMINHAMENTO
161.	Diante do exposto, submetemos os autos à consideração superior, propondo, ao Tribunal:
a.	acolher as alegações de defesa apresentadas pela Sra. Maria de Lourdes Abadia (CPF XXX.279.391-XX) e pelo Sr. José Roberto Arruda (CPF XXX.195.796-XX) ;
b.	considerar revel o Sr. Ivo Borges de Lima (CPF XXX.188.001-XX) , nos termos do art. 12, IV, § 3°, da Lei 8.443/1992 c/c art. 202, § 8º, do RI/TCU;
c.	rejeitar as alegações de defesa apresentadas pela Sra. Eliana Maria Passos Pedrosa (CPF XXX.590.881-XX) e pelo Governo do Distrito Federal (GDF) ;
d.	julgar, com fundamento nos arts. 1º, inciso I, 16, inciso III, alínea "b" da Lei 8.443/1992 c/c os arts. 19 e 23, inciso III, da mesma Lei, e com arts. 1º, inciso I, 209, inciso II, 210 e 214, inciso III, do Regimento Interno, irregulares as contas do Sr. Ivo Borges de Lima (CPF XXX.188.001-XX) e da Sra. Eliana Maria Passos Pedrosa (CPF XXX.590.881-XX) ;
e.	aplicar ao Sr. Ivo Borges de Lima (CPF XXX.188.001-XX) e Sra. Eliana Maria Passos Pedrosa (CPF XXX.590.881-XX) , individualmente, a multa prevista no art. 58, I, da Lei 8.443/1992 c/c  art. 268, I, do RI/TCU, com a fixação do prazo de quinze dias, a contar das notificações, para comprovarem, perante o Tribunal (art. 214, inciso III, alínea "a", do Regimento Interno) , o recolhimento das dívidas aos cofres do Tesouro Nacional, atualizadas monetariamente desde a data do acórdão que vier a ser proferido até a dos efetivos recolhimentos, se forem pagas após o vencimento, na forma da legislação em vigor;
f.	fixar novo e improrrogável prazo de 15 (quinze) dias, a contar da notificação, com fundamento no art. 12, §§ 1º e 2º, da Lei 8.443/92 e art. 202, §§ 3ª, 4º e 5º, do Regimento Interno, para que o Governo do Distrito Federal efetue e comprove, perante este Tribunal, o recolhimento do valor de R$ 12.888.414,76  junto aos cofres do FNDE, atualizado monetariamente conforme discriminado na tabela abaixo:
	Data da ocorrência
	Histórico
	Valor original (R$) 

	11/09/2006
	Emissão de DOC
	4.409,86 

	11/09/2006
	Emissão de DOC
	            44,54 

	11/09/2006
	TED
	   587.337,70 

	27/09/2006
	Emissão Ordem Bancária
	     24.254,21 

	27/09/2006
	Emissão Ordem Bancária
	          244,99 

	04/10/2006
	TED
	     16.335,12 

	04/10/2006
	Emissão de DOC
	          165,01 

	04/10/2006
	Emissão Ordem Bancária
	       2.065,36 

	04/10/2006
	Emissão Ordem Bancária
	            20,86 

	04/10/2006
	Emissão de DOC
	          375,52 

	04/10/2006
	Emissão de DOC
	              3,79 

	05/10/2006
	Emissão de DOC
	       1.793,28 

	05/10/2006
	TED
	   177.535,53 

	10/10/2006
	Emissão de DOC
	       3.437,50 

	10/10/2006
	Emissão de DOC
	            34,72 

	10/10/2006
	TED
	   530.427,91 

	10/10/2006
	TED
	       5.357,86 

	16/10/2006
	Emissão Ordem Bancária
	     18.906,27 

	16/10/2006
	Emissão Ordem Bancária
	          190,98 

	17/10/2006
	Emissão Ordem Bancária
	     61.716,54 

	17/10/2006
	Emissão Ordem Bancária
	          623,40 

	17/10/2006
	TED
	     11.221,19 

	18/10/2006
	Emissão de DOC
	          113,34 

	23/10/2006
	TED
	       5.932,70 

	14/11/2006
	TED
	   502.355,12 

	14/11/2006
	TED
	       5.074,29 

	14/11/2006
	TED
	     11.548,39 

	14/11/2006
	Emissão de DOC
	          116,65 

	14/11/2006
	Emissão Ordem Bancária
	    63.516,16 

	14/11/2006
	Emissão Ordem Bancária
	          641,58 

	14/11/2006
	TED
	     33.105,60 

	14/11/2006
	Emissão de DOC
	          334,40 

	01/12/2006
	Emissão Ordem Bancária
	     69.812,01 

	01/12/2006
	Emissão Ordem Bancária
	          705,17 

	01/12/2006
	TED
	       5.864,67 

	01/12/2006
	TED
	   580.602,64 

	01/12/2006
	TED
	     12.693,09 

	01/12/2006
	Emissão de DOC
	          128,22 

	28/12/2006
	Emissão Ordem Bancária
	              4,06 

	28/12/2006
	Emissão Ordem Bancária
	          466,78 

	28/12/2006
	Emissão de DOC
	            32,10 

	28/12/2006
	Emissão de DOC
	       3.113,26 

	28/12/2006
	TED
	   560.915,08 

	28/12/2006
	TED
	       5.665,81 

	28/12/2006
	TED
	     12.168,74 

	28/12/2006
	Emissão de DOC
	          122,92 

	28/12/2006
	Emissão Ordem Bancária
	     66.928,10 

	28/12/2006
	Emissão Ordem Bancária
	          676,04 

	28/12/2006
	Emissão de DOC
	          852,39 

	28/12/2006
	Emissão de DOC
	              8,61 

	28/12/2006
	Emissão Ordem Bancária
	       1.136,92 

	28/12/2006
	Emissão Ordem Bancária
	            11,48 

	28/12/2006
	TED
	       8.991,97 

	28/12/2006
	Emissão de DOC
	90,83

	25/01/2007
	Emissão de DOC
	                206,71 

	25/01/2007
	Emissão de DOC
	                    2,09 

	25/01/2007
	Emissão de DOC
	                  73,06 

	25/01/2007
	Emissão de DOC
	                    0,74 

	21/03/2007
	TED
	         527.062,42 

	21/03/2007
	TED
	             5.323,87 

	21/03/2007
	TED
	           23.626,35 

	21/03/2007
	TED
	                238,65 

	02/04/2007
	TED
	           28.021,95 

	02/04/2007
	Emissão de DOC
	                283,05 

	17/04/2007
	Emissão de DOC
	             4.356,18 

	17/04/2007
	TED
	         431.261,28 

	17/04/2007
	TED
	             8.890,15 

	18/04/2007
	TED
	           12.238,75 

	27/04/2007
	TED
	         424.353,61 

	27/04/2007
	Emissão de DOC
	             4.286,39 

	27/04/2007
	TED
	           28.242,23 

	27/04/2007
	Emissão de DOC
	                285,27 

	27/04/2007
	TED
	             8.747,76 

	11/06/2007
	TED
	         428.748,77 

	11/06/2007
	TED
	             6.891,36 

	11/06/2007
	TED
	           27.862,10 

	11/06/2007
	Emissão de DOC
	                286,90 

	11/06/2007
	TED
	             8.890,61 

	04/07/2007
	TED
	           25.795,94 

	04/07/2007
	TED
	             7.602,84 

	04/07/2007
	Emissão de DOC
	                260,56 

	04/07/2007
	TED
	         368.813,70 

	04/07/2007
	Emissão de DOC
	             3.725,39 

	31/07/2007
	TED
	         372.757,68 

	31/07/2007
	TED
	             6.511,43 

	31/07/2007
	Emissão de DOC
	             3.765,23 

	31/07/2007
	Emissão de DOC
	                  65,77 

	31/07/2007
	TED
	             8.655,70 

	31/07/2007
	Emissão de DOC
	                151,20 

	02/08/2007
	Emissão de DOC
	                209,48 

	02/08/2007
	TED
	           20.738,02 

	09/08/2007
	Emissão Ordem Bancária
	           47.606,34 

	09/08/2007
	Emissão Ordem Bancária
	                831,60 

	03/09/2007
	TED
	         374.816,83 

	03/09/2007
	TED
	             6.406,20 

	03/09/2007
	Emissão de DOC
	             3.786,03 

	03/09/2007
	Emissão de DOC
	                  64,80 

	03/09/2007
	TED
	           20.830,82 

	03/09/2007
	Emissão de DOC
	                369,00 

	03/09/2007
	Emissão de DOC
	                241,37 

	03/09/2007
	TED
	           23.895,63 

	14/09/2007
	TED
	           12.842,15 

	14/09/2007
	Emissão de DOC
	                232,20 

	26/10/2007
	TED
	         259.590,50 

	26/10/2007
	Emissão de DOC
	             4.424,11 

	26/10/2007
	TED
	           19.416,38 

	26/10/2007
	Emissão de DOC
	             2.622,13 

	26/10/2007
	Emissão de DOC
	                  44,69 

	26/10/2007
	Emissão de DOC
	                196,12 

		TOTAL
	6.977.681,35

Valor atualizado até 29/9/2017, com correção monetária: R$ 12.888.414,76 (peças 99 e 100) 
g.	cientificar o Governo do Distrito Federal de que a liquidação tempestiva do débito atualizado monetariamente saneará o processo e permitirá que as respectivas contas sejam julgadas regulares com ressalva, dando-lhe quitação, nos termos do § 4º do art. 202 do Regimento Interno do TCU, ao passo que a ausência dessa liquidação tempestiva levará ao julgamento pela irregularidade das contas, com imputação de débito a ser atualizado monetariamente e acrescido de juros moratórios nos termos do art. 19 da Lei 8.443, de 1992, e da legislação específica que rege a matéria;
h.	encaminhar o acórdão que vier a ser proferido, assim como o relatório e o voto que o fundamentarem, ao Sr. Ivo Borges de Lima (CPF XXX.188.001-XX) , à Sra. Eliana Maria Passos Pedrosa (CPF XXX.590.881-XX) e ao Governo do Distrito Federal.
2. 	O MPTCU, divergiu da unidade técnica nos seguintes termos (peça 104) :
Trata-se de tomada de contas especial instaurada pelo Fundo Nacional de Desenvolvimento da Educação (FNDE) em razão da não consecução dos objetivos pactuados no Convênio FNDE 839025/2005.
O convênio supracitado foi celebrado entre o FNDE e o Governo do Distrito Federal (GDF) , com interveniência da Secretaria Geral da Presidência da República, cujo objeto era "apoiar com assistência financeira suplementar ações do Programa Nacional de Inclusão de Jovens - ProJovem, cujo público-alvo é formado por jovens com idade entre 18 e 24 anos que concluíram a quarta série e não terminaram a oitava série do Ensino Fundamental e que não tenham vínculo empregatício".
Os responsáveis arrolados nesta TCE foram os seguintes: Maria de Lourdes Abadia, ex-Governadora (gestão de 1/4/20061 a 31/12/2006) ; José Roberto Arruda, ex-Governador (gestão de 1/1/2007 a 12/11/2008) ; Ivo Borges de Lima, ex-Secretário de Estado de Trabalho, Eliana Maria Passos Pedrosa, ex-Secretária de Estado de Desenvolvimento Social e Trabalho, e o Governo do Distrito Federal.
O convênio foi celebrado em 29/11/2005. O valor efetivamente liberado foi de R$ 12.382.442,31, em 28/12/2005. A vigência inicial foi prevista até 16/10/2006, sendo posteriormente prorrogada até 12/11/2008.
De acordo com seu plano de trabalho original, o convênio buscava beneficiar 21.000 jovens com idades entre 18 e 24 anos, os quais não haviam concluído a oitava série do ensino fundamental e não tinham vínculos formais de trabalho. A execução do convênio deveria oferecer oportunidades de elevação da escolaridade e de qualificação profissional, além de curso de formação integral, com carga horária total de 1600 horas desenvolvidas em doze meses consecutivos (peça 1, p. 75-108) .
O plano de trabalho do convênio foi alterado em 4/5/2007, quando foi reduzido o quantitativo de beneficiados (de 21.000 para 10.000) e alterada o fim da vigência para 12/11/2008.
O FNDE concluiu que a execução do convênio não ocorreu de forma satisfatória e que a quantidade de alunos a ser formada prevista no plano de trabalho, de 10 mil (já reformulada) , não foi atingida, pois somente 1.996 alunos concluíram o curso. Foram apontadas várias falhas na execução do convênio que teriam frustrado seu objetivo, conforme descrição do Relatório de TCE 121/2012, de 12/9/2012 (peça 7, p. 299-322) .
Cabe ressaltar que parte dos recursos liberados foi devolvida pelo GDF, no montante de R$ 7.211.171,28.
Inicialmente foram citados Maria de Lourdes Abadia e José Roberto Arruda, ex-governadores, cada qual pela quantia efetivamente gerida nas respectivas gestões.
Ao examinar as alegações defesa (peça 69) , a Secex/Educação concluiu por afastar a responsabilidade desses agentes, por ocuparem cargos de natureza política. Na mesma peça, sustentou que a responsabilidade deveria recair sobre os secretários de estado que geriram os recursos - Ivo Borges de Lima e Eliana Maria Passos Pedrosa, em suas respectivas gestões -, solidariamente com o GDF. Foram então expedidos os ofícios de citação.
A citação do ente federado ocorreu em virtude do entendimento de o Distrito Federal ter se beneficiado dos recursos públicos federais repassados por meio do convênio, uma vez que na execução "houve a conclusão da oitava série (ensino fundamental) por 1.996 alunos, o que, embora seja número bem inferior à meta estabelecida no ajuste (10.000 alunos após reajuste dos quantitativos) , demonstra que o Distrito Federal utilizou-se dos recursos repassados considerando que a oferta de ensino fundamental é responsabilidade atribuída prioritariamente aos Municípios, Estados e ao Distrito Federal, conforme artigo 211, §§ 2º e 3º, da Constituição Federal de 1988" (peça 101, p. 5) .
O GDF e Eliana Maria Passos Pedrosa apresentaram alegações de defesa, enquanto Ivo Borges de Lima não compareceu ao feito, embora regularmente citado.
Após o exame das defesas, a Secex/Educação, em pareceres uniformes, propõe, no que é essencial: 
a) acolher as alegações de defesa apresentadas pela Sra. Maria de Lourdes Abadia e pelo Sr. José Roberto Arruda;
b) considerar revel o Sr. Ivo Borges de Lima, nos termos do art. 12, IV, § 3°, da Lei 8.443/1992 c/c art. 202, § 8º, do RI/TCU;
c) rejeitar as alegações de defesa apresentadas pela Sra. Eliana Maria Passos Pedrosa e pelo Governo do Distrito Federal (GDF) ;
d) julgar irregulares as contas do Sr. Ivo Borges de Lima e da Sra. Eliana Maria Passos Pedrosa, com fundamento nos arts. 1º, inciso I, 16, inciso III, alínea "b" da Lei 8.443/1992;
e) aplicar ao Sr. Ivo Borges de Lima e Sra. Eliana Maria Passos Pedrosa, individualmente, a multa prevista no art. 58, I, da Lei 8.443/1992;
f) fixar novo e improrrogável prazo de 15 (quinze) dias, a contar da notificação, com fundamento no art. 12, §§ 1º e 2º, da Lei 8.443/92 e art. 202, §§ 3ª, 4º e 5º, do Regimento Interno, para que o Governo do Distrito Federal efetue e comprove, perante o Tribunal, o recolhimento da quantia indicada na instrução.
II
Nossa concordância com a proposição da unidade técnica é parcial, pelas razões adiante apresentadas. De antemão, manifestamos nossa aquiescência com os argumentos da instrução naquilo que não conflita com os pontos que serão desenvolvidos neste parecer.
Inicialmente é importante deixar claro que houve dois períodos de gestão marcadamente distintos. Vale rememorar que o convênio foi assinado em 29/11/2005, os valores foram liberados em 28/12/2005 e estiveram sob a gestão do Sr. Ivo Borges de Lima entre 04/04/2006 a 31/12/2006, segundo informação da instrução à peça 69, p. 15. A partir da posse da Sra. Eliana Maria Passos Pedrosa no novo governo do GDF houve alteração na responsabilidade da administração dos valores em tela.
III
O primeiro ponto acerca do qual temos posição divergente diz respeito à prescrição da pretensão punitiva do TCU em relação ao Sr. Ivo Borges de Lima, questão que não foi expressamente enfrentada pela unidade técnica.
O referido gestor foi Secretário de Trabalho do GDF até 31/12/2006. A conduta irregular que lhe é atribuída na instrução de mérito é "deixar de adotar (conduta omissiva) providências necessárias e efetivas para corrigir as diversas falhas e irregularidades que macularam o Convênio/FNDE 839025/2005 (Siafi 532619) , desde a fase de planejamento até a de execução, as quais, analisadas como um todo, culminaram na não consecução dos objetivos pactuados no convênio em questão, celebrado entre o Fundo Nacional de Desenvolvimento da Educação (FNDE) e o Governo do Distrito Federal, com interveniência da Secretaria Geral da Presidência da República" (peça 101, p. 31) .
Ao examinar as peças do processo, contatamos que o ato que ordenou a citação de referido gestor foi praticado em 17/02/2017, nos termos da peça 71 que compõe estes autos.
Portanto, considerando que a "pretensão punitiva do Tribunal de Contas da União subordina-se ao prazo geral de prescrição indicado no art. 205 do Código Civil", de 10 anos (item 9.1.1 do Acórdão 1.441/16-Plenário, proferido em sede de uniformização de jurisprudência) , bem como que a prescrição "é contada a partir da data de ocorrência da irregularidade sancionada, nos termos do art. 189 do Código Civil" (item 9.1.1 do referido acórdão) , e que no caso vertente a gestão do Sr. Ivo encerrou-se em 31/12/2006 e o ato que ordenou a citação ocorreu em 17/02/2017, operou-se a prescrição da pretensão punitiva por parte do TCU.
Diga-se, a propósito, que não desconhecemos a linha jurisprudencial que sustenta que nos casos de inexecução do objeto pactuado no convênio o marco inicial da contagem do prazo decenal de prescrição da pretensão punitiva do TCU deve ser a data limite para entrega da prestação de contas final ou a data da efetiva entrega antecipada (Acórdão 10145/2017-TCU-Segunda Câmara) .
Todavia, com as vênias devidas, não comungamos da referida tese por alargar em demasia, na prática, o prazo de prescrição punitiva, que na expressão definida pelo próprio TCU "conta-se a partir da data de ocorrência da irregularidade sancionada". 
São diversos os casos julgados na Corte que tratam de TCEs em convênios ou contratos de repasses cuja vigência é sucessivamente prorrogada, alcançando, em alguns casos que já examinamos, quatro gestões distintas. Algumas vezes a prorrogação se dá por ofício pelo órgão repassador, configurando situação ainda mais atípica, pois alheia à vontade do gestor. 
Situações como a narrada, elasteceriam sobremaneira o prazo da prescrição punitiva aplicável, por exemplo, ao primeiro gestor, eis que o convênio ainda estaria vigente mais de 12 anos após atos por ele praticados, concretizando acentuada ofensa ao princípio da segurança jurídica e da estabilização das relações entre as partes.
 Tal fato merece ser sopesado, sem desprezar o fato de que o próprio prazo adotado pelo TCU, de 10 anos do Código Civil, configurar prazo amplo e questionável, a ponto de encontrar resistências no Poder Judiciário (por todos, vide Mandado de Segurança 32,201/STF) .
Embora entendamos ter havido a prescrição da pretensão punitiva em relação ao Sr. Ivo, tal fato em nada obsta o TCU de julgar irregulares suas contas, que é o encaminhamento que propugnaremos nestes autos. Essa questão foi tratada com acuidade no voto condutor do Acórdão 676/2018-TCU-Plenário, cujo trecho central transcrevemos:
11. (...) comungo do entendimento de que o julgamento das contas e a aplicação de sanções possuem natureza jurídica diversa e, portanto, não se confundem.
12. O julgamento das contas decorre do art. 71, inciso II, da Constituição Federal, segundo o qual compete ao TCU julgar as contas dos administradores e demais responsáveis por dinheiros, bens e valores públicos da administração direta e indireta, incluídas as fundações e sociedades instituídas e mantidas pelo Poder Público federal, e as contas daqueles que derem causa a perda, extravio ou outra irregularidade de que resulte prejuízo ao erário público. Ao cumprir essa importante tarefa, pode o Tribunal considerar as contas regulares, regulares com ressalvas ou irregulares.
13. Esse julgamento não pode ser considerado propriamente como uma sanção, mas poderia, de alguma forma, restringir direitos civis dos administrados, ensejando a sua inelegibilidade, matéria que abordarei em tópico específico deste voto.
14. Suas consequências são diversas, podendo o Tribunal atestar a regularidade da aplicação de recursos públicos ou mesmo identificar falhas que, a depender de sua natureza, podem ensejar a aposição de ressalvas ou mesmo a irregularidade das contas.
15. E na hipótese de contas irregulares, pode o TCU aplicar, com amparo no art. 71, inciso VIII, da Constituição Federal, sanções previstas no Título VII da Lei 8.443, de 1992, as quais compreendem multas, decretação de inabilitação para o exercício de cargo em comissão ou função de confiança no âmbito da administração pública federal.
16. Nos termos do art. 37, § 5º, da Constituição Federal, é imprescritível a pretensão do Estado de promover ações de ressarcimento contra quem deu causa a prejuízo ao erário. Esse entendimento foi corroborado pelo Supremo Tribunal Federal - STF, que ao interpretar o referido dispositivo constitucional firmou a tese da imprescritibilidade das ações de reparação de dano movidas pelo Estado (Mandado de Segurança 26.210/2008, de relatoria do ministro Ricardo Lewandowski) .
 (...) 
19. Necessariamente igual entendimento deve ser conferido ao julgamento das contas. Caso contrário, estar-se-ia admitindo a condenação de um responsável ao ressarcimento ao erário sem que este Tribunal julgasse irregulares as contas do agente. Ou seja, se não há prescrição da imputação de débito aos jurisdicionados, é igualmente imprescritível a possibilidade de julgamento irregular das contas.
20. Ademais, não se pode olvidar que a sociedade tem o direito de ver o Tribunal cumprir sua tarefa mais importante, que é exercer o crivo das contas públicas. Tal avaliação decorre do direito público subjetivo de o cidadão ter acesso à informação se os recursos foram aplicados de acordo com as normas de regência.
21. Se desse julgamento decorrer uma sanção, deve o gestor, se assim o desejar, buscar impugná-la junto aos órgãos que porventura o sancionaram.
22. Desse modo, concluo que o reconhecimento da prescrição da pretensão punitiva apenas atinge as sanções previstas na Lei Orgânica desta Corte de Contas e não constitui impedimento para que as contas sejam julgadas irregulares.
Com relação à Sra. Eliana Maria Passos Pedrosa não houve incidência da prescrição da pretensão punitiva pelo TCU pois sua gestão abrangeu todo o ano de 2007 e parte de 2008, e o ato que autorizou a citação foi praticado em 17/02/2017 (peça 71) . A conduta reprovável que lhe é atribuída pela Secex/Educação é de mesmo conteúdo da que foi reputada ao seu antecessor: "deixou de adotar (conduta omissiva) providências necessárias e efetivas para corrigir as diversas falhas e irregularidades que macularam o Convênio/FNDE 839025/2005 (Siafi 532619) , desde a fase de planejamento até a de execução, as quais, analisadas como um todo, culminaram na não consecução dos objetivos pactuados no convênio em questão, celebrado entre o Fundo Nacional de Desenvolvimento da Educação (FNDE) e o Governo do Distrito Federal, com interveniência da Secretaria Geral da Presidência da República" (peça 101, p. 24) .
IV
Em relação à conduta dos dois gestores, reputamos necessário tecer algumas considerações.
Inicialmente divergimos da unidade técnica no ponto em que atribui aos referidos gestores, indistintamente, falha na fase de planejamento de ações relativas ao convênio em foco. Não que importantes falhas nessa fase não tenham ocorrido. Pelo contrário, elas certamente contribuíram para a falta de êxito dos objetivos do convênio. Porém, apenas em relação ao Sr. Ivo Borges de Lima é que tal imputação pode ser atribuída. 
Isso porque o convênio em tela foi assinado em 29/11/2005, com valores liberados em 28/12/2005, ao passo em que a gestão do Sr. Ivo Borges de Lima iniciou-se em 04/04/2006. Sua parcela de responsabilidade no tocante ao planejamento não pode ser afastada, pois o contrato com a Fundação Universa, responsável pela prestação dos serviços objeto do convênio, ocorreu apenas em 28/07/2006, relevando, no plano temporal, que cabia ao ex-Secretário indispensáveis ações neste sentido, sobretudo considerando a expressividade dos recursos envolvidos e a importância das ações do convênio sob o aspecto social.
Em relação Sra. Eliana Maria Passos Pedrosa essa imputação revela-se improcedente pois assumiu a gestão estando o contrato em curso e com claros problemas de execução.
V
Para bem entender a importância das ações de planejamento e mesmo das ações corretivas na execução do convênio, cabe aqui resgatar o objetivo da avença e o contexto em que estava inserida.
Este convênio decorre da promulgação da Lei 11.129/2015, que instituiu o Programa Nacional de Inclusão de Jovens - ProJovem. O art. 1º explicita que o programa é "destinado a executar ações integradas que propiciem aos jovens brasileiros" três benefícios claramente demarcados pela lei: a) elevação do grau de escolaridade visando a conclusão do ensino fundamental; b) qualificação profissional voltada a estimular a inserção produtiva cidadã; e c) desenvolvimento de ações comunitárias.
A necessidade de uma ação integrada entre os órgãos públicos para a boa consecução dos objetivos do programa já vinha estampada na própria lei, cujo art. 3º, parágrafo único, estabelecia que, "no âmbito local, a execução e a gestão do ProJovem dar-se-ão por meio da conjugação de esforços entre os órgãos públicos das áreas de educação, de trabalho, de assistência social e de juventude".
O decreto regulamentador do ProJovem (Decreto 5.557, de 5 de outubro de 2005) reproduziu o mesmo texto legal acima mencionado e avançou ao estabelecer normas do funcionamento do Programa, estatuindo obrigações aos entes federados que viessem a aderir ao ProJovem. Entre elas, calha citar, por relevante neste feito, os seguintes deveres, nos termos do art. 13:
 II - providenciar e arcar com a infra-estrutura necessária à execução local do ProJovem, referente aos espaços físicos adequados ao desenvolvimento do curso, tais como:
 a) salas de aula;
 b) ambientes apropriados para a instalação dos laboratórios de informática;
 c) espaços para a Estação Juventude de que trata o inciso III do art. 15;
O que se constatou, na prática, foi a implementação do ProJovem de forma atabalhoada, sem a adoção de indispensáveis providências que concorressem para o sucesso do programa, muitas das quais restavam expressamente exigidas pelas normas regentes, tal como o Decreto 5.557/2005, cuja aplicação ao Convênio em tela era plena.
O quadro de desacertos e fragilidades está descrito no primeiro Relatório de Acompanhamento do convênio, elaborado por três técnicos do FNDE (peça 4, p. 143-149) , após visitas in loco que abrangeram um período superior a 30 dias (16/11 a 20/12/2006) .
O início dessas visitas se deu quando já havia decorrido mais de três meses do começo do período letivo, que contou no princípio com 6.900 alunos efetivamente participantes. À época da visita - repita-se apenas 3 meses após o início - o programa só contava com 2.800 alunos, configurando elevadíssima evasão em tão curto tempo.
O relatório relaciona diversas falhas dos gestores do GDF que concorreram para esse resultado. Um deles está descrito da seguinte forma: "até o momento a Secretaria de Trabalho não conseguiu viabilizar o passe estudantil para essa clientela, pois está na dependência da Secretaria da Educação fornecer declaração aos alunos"
 Considerando tratar-se de público de inquestionável vulnerabilidade social, parece-nos evidente que a ausência do transporte gratuito é fator relevante e provavelmente impeditivo de deslocamento para as unidades escolares. É claro, a nosso sentir, que tal providência se situava no âmbito das medidas básicas que o gestor médio deveria previamente adotar, equacionando a questão antes mesmo do início da execução do programa.
Ainda segundo apontam os técnicos do FNDE, as Estações da Juventude não tinham sido instaladas, pois "a Secretaria do Trabalho não conseguiu disponibilidade de local para que as mesmas funcionem". Relevante registrar que tais estações não são estruturas coadjuvantes do programa. Ao revés são elementos estruturantes fundamentais do ProJovem.  A esse respeito, recorra-se ao disposto no decreto regulamentador:
Art. 15.  O ProJovem terá sua dinâmica disciplinada pelo Comitê Gestor Nacional e será implementado em locais adequados, que funcionarão diariamente, observada a seguinte estrutura:
        I - a unidade básica de atividades de aprendizagem e ensino será a turma, composta de trinta jovens;
        II - cada grupo de cinco turmas comporá um Núcleo Local, que terá a finalidade de definir e atender necessidades pedagógicas dos jovens, bem como planejar sua inserção produtiva cidadã;
        III - cada grupo de oito Núcleos Locais comporá uma Estação Juventude, que terá a finalidade de implementar os planos apresentados pelos Núcleos, desenvolvendo ações comunitárias com práticas de solidariedade, exercício da cidadania e intervenção na realidade local, bem como decidir, no seu âmbito, questões administrativas e pedagógicas, por meio de ato do coordenador da Estação Juventude; e
        IV - cada Estação Juventude será articulada com um Fórum do ProJovem, instância colegiada consultiva de participação dos jovens na gestão do programa, e deliberativa, no caso do parágrafo único do art. 26, conforme procedimento definido pelo Comitê Gestor Nacional (grifos acrescidos) .
Vale recordar, a propósito, que constituía dever do ente federado, conforme exigido no art. 13 do aludido decreto, providenciar os espaços para a Estação Juventude.
Por fim, convém transcrever as últimas constatações dos técnicos do FNDE:
Dos núcleos visitados pela equipe de acompanhamento, somente um laboratório de informática está funcionando. Os computadores que foram adquiridos pelo FNDE/PROJOVEM, até o momento não foram entregues na maioria dos núcleos e estações, até o momento, em razão de o GDF não ter disponibilizado os espaços de forma adequada à instalação e permanência dos equipamentos.
Não existem Estações Juventude em funcionamento no DF. Convém lembrar, que as Estações Juventude deverão funcionar como espaço de referência para os jovens e, justamente, por isso devem ser localizadas próximas aos núcleos para que haja fácil acesso pelos alunos do Programa. Reiteradas vezes a Coordenação Nacional do Programa interpelou a Coordenação Distrital no sentido de providenciarem os espaços necessários (grifos acrescidos) 
À luz desse conjunto probatório, estamos convencidos de que houve grave falha imputável ao ex-Secretário de Estado, Sr. Ivo Borges de Lima, em cuja gestão foi assinado o contrato com a Fundação Universa e se iniciou a execução do convênio em tela e consequentemente do Programa ProJovem no DF.
Relevante registrar que embora consideremos que a conduta do ex-Secretário seja marcadamente reprovável, entendemos que não é possível estabelecer um liame causal em relação ao dano. Aliás, a própria quantificação de dano não nos parece matéria simples em razão das peculiaridades do objeto. De todo modo, não se pode dizer que a própria evasão escolar foi consequência direta da conduta omissa do gestor, eis que influenciada por muitos fatores, sobretudo considerando o específico público destinatário do ProJoven, formado por jovens com idade entre 18 e 24 anos que concluíram a quarta série e não terminaram a oitava série do Ensino Fundamental e sem vínculo empregatício, o que já sinaliza a marca de instabilidade deste público.
Cabe mencionar que a própria jurisprudência do Tribunal tem afastado, no tocante ao nexo de causalidade para fins de imputação de dano, a aplicação da teoria das equivalências das causas, que reputa ser causa toda ação ou omissão sem a qual o resultado não teria ocorrido. Em outras palavras, segundo essa linha teórica causas e condições de um dano se equivalem de modo que todos os elementos que concorrem para a realização do dano consideram-se como causa para fins de responsabilização do agente. 
A título ilustrativo da linha jurisprudencial mencionada na Corte, citamos os Acórdão 1501/2018-TCU-Primeira Câmara, 1.726/2016 - Plenário e 362/2015 - Plenário, ora aderindo à teoria do dano direto e imediato (também chamada teoria da interrupção do nexo causal) , ora à da teoria da causalidade adequada. 
Não consideramos haver como estabelecer relação jurídica causal "direta", "imediata" ou "adequada" entre a conduta do ex-Secretário e o insucesso do programa, torando-a causa do eventual dano.
VI
Em relação à Sra. Eliana Maria Passos Pedrosa, reputamos que a reprovação de sua conduta é menor do que a do seu antecessor, tanto pelo fato de que ela ter assumido a Secretaria de Estado com o convênio em execução, quanto porque trouxe ao feito provas de algumas ações pontuais que adotou.
Nos termos do Ofício 066/2007 (peça 88, p. 86) , de 22/01/2007, a responsável encaminhou à Fundação Universa, no início de sua gestão, demonstrativo de reestruturação dos Núcleos do ProJovem, reduzindo o quantitativo de 41 para 26 devido a redução do número de alunos presentes no programa.
Em fevereiro e março de 2007, expediu diversos ofícios dirigidos a mais de dez instituições, entre os quais o Senac/DF e o Senai/DF, consultando sobre a possibilidade de participarem da execução do programa sob o aspecto da qualificação profissional, disponibilizando oficinas e laboratórios temáticos aparelhados, nas localidades de funcionamento do programa e nos diversos turnos (preferencialmente no noturno) , a serem utilizados pelo período de 8horas/turma por semana, totalizando 200 horas por turma (peça 88, p. 98-129) .
Em 15/03/2007, a ex-gestora expediu ofício ao Sindicato da Empresa de Transporte de Passageiros e das Empresas de Transportes Coletivos Urbano de Passageiros do Distrito Federal para a adoção urgente de providência a fim de "ultimar o processo de cadastro e concessão do benefício do desconto do passe estudantil aos alunos do Programa Nacional de Inclusão de Jovens - ProJovem" (peça 88, p. 88) .
Nos termos do Ofício 531/2007, de 11/04/2007, solicitou ao FNDE a redução das metas e requereu prorrogação da vigência, apresentado as correspondentes razões (peça 88, p. 94) .
É bem verdade que tais medidas não foram suficientes para corrigir as deficiências na execução do programa, restando, a nosso juízo, alguma carga de censura imputável à gestora, tendo em vista que a marcante relevância social do ProJoven e a alta materialidade dos recursos envolvidos demandavam ações mais incisivas e mais abrangentes, à exemplo de medidas para resolver entraves na instalação de computadores, problema, entre outros, detectado no Relatório de Acompanhamento realizado por técnicos do FNDE em outubro de 2007.
Porém, entendemos que a censura remanescente não se enquadra na acepção do erro grosseiro de que trata o art. 28 da recente Lei 13.655/2018, segundo a qual o agente público responderá pessoalmente por suas decisões ou opiniões técnicas em caso de dolo ou erro grosseiro.
Embora consideremos que tal dispositivo colida com o texto inscrito no art. 37, § 6º, da Constituição Federal no tocante à aferição da conduta culposa para fins de reparação do dano - eis que o constituinte estabeleceu o direito de regresso das pessoas jurídicas de direito público (e de direito privado prestadoras de serviços públicos) contra o responsável pelo dano causado a terceiro "nos casos de dolo ou culpa", não qualificando, portanto, graus de culpa - não vislumbramos inconstitucionalidade quando se trata de avaliar conduta para fins sancionatórios. Assim, não vemos como afastarmos a incidência do novo texto legal nos casos como o presente.
VII
Com relação à possível imputação de débito ao GDF, cremos que não estão presentes as premissas que dão sustentação à aplicação da DN 57/2004-TCU, conforme argumentação de defesa trazida pelo ente federado.
De fato, o exame da jurisprudência do TCU indica que para haver a responsabilização do ente público é preciso que os recursos tenham sido aplicados em prol da comunidade em finalidade diversa da pactuada.  Assim, assiste razão ao GDF quando assinala que a circunstância de a meta estabelecida em convênio não ter sido atingida em sua integralidade não caracteriza, por si só, a aplicação irregular dos recursos apta a atrair a responsabilidade do ente federado.
Cabe mencionar que o próprio parecer condutor do Acórdão 516/2004-TCU-Plenário, que aprovou o então projeto que viria a constituir a DN 57/2007, bem demarcava a hipótese de imputação de débito aos entes federados consoante se observa no seguinte trecho:
Sendo assim, a constatação de que o Estado, o Distrito Federal ou o Município se beneficiou com a aplicação dos recursos em fins diversos daqueles previstos nas cláusulas fixadas em convênio terá como consequência a condenação do respectivo ente federativo, com vistas à devolução dos valores inquinados, ressaltando-se que tal procedimento em hipótese nenhuma mitiga a autonomia desse ente, ou ofende o princípio federativo. Ao contrário, agir de forma diferente seria o mesmo que ensejar o enriquecimento sem causa desse ente (grifo acrescido) .
Não vislumbramos que esta seja a hipótese dos autos pois o objeto do convênio era justamente apoiar as ações do ProJovem, programa destinado a executar ações que propiciassem aos jovens: a) elevação do grau de escolaridade visando a conclusão do ensino fundamental; b) qualificação profissional e c) desenvolvimento de ações comunitárias. O Plano de Trabalho aprovado foi dirigido a atingir esses objetivos. Efetivamente não houve aplicação de recursos em finalidade diversa das aqui relacionadas. 
De outro tanto, com escusas devidas, entendemos que o julgado mencionado na instrução (Acórdão 10997/2015-TCU-Segunda Câmara) não guarda similaridade com o presente caso, não constituindo precedente útil para aplicação neste processo. Naquele feito, houve o clássico desvio de finalidade na aplicação de recursos do SUS, conforme se observa do seguinte trecho do voto condutor:
 O desvio de finalidade configurou-se pelo uso dos recursos vinculados ao PAB e ao MAC - SIH/SUS e para o pagamento de folhas de pagamento e outras funções da Administração Municipal, conforme consta da tabela elaborada pelo Departamento de Auditoria do Denasus transcrita no item 2 do Relatório precedente, com as exclusões discriminadas no item 4.
Merecem ainda ser sopesados os argumentos da defesa no sentido de que o cumprimento da meta estabelecida no convênio do ProJovem dependia de muitas variáveis, bem como o fato de as metas, ante as peculiaridades do convênio, traduzirem uma obrigação de meio e não se resultado. 
VIII
Diante de tudo o que se disse, opinamos por que o TCU:
a) acolha as alegações de defesa apresentadas pela Sra. Maria de Lourdes Abadia e pelo Sr. José Roberto Arruda;
b) considere revel o Sr. Ivo Borges de Lima, nos termos do art. 12, IV, § 3°, da Lei 8.443/1992 c/c art. 202, § 8º, do RI/TCU;
c) julgue irregulares as contas do Sr. Ivo Borges de Lima com fundamento nos arts. 1º, inciso I, 16, inciso III, alínea "b" da Lei 8.443/1992, deixando de aplicar-lhe multa em razão da incidência da prescrição da pretensão punitiva;
d) acolha, em parte, as alegações de defesa apresentadas pela Sra. Eliana Maria Passos Pedrosa, julgando regulares com ressalvas suas contas, dando-lhe quitação, com fundamento nos arts. 1º, inciso I; 16, inciso II; 18 e 23, inciso II, da Lei 8.443/1992;
e) acolha as alegações de defesa apresentadas pelo Distrito Federal.
	É o relatório.

8.1. Lise Reis Batista de Albuquerque (25998/OAB-DF) e outros, representando Eliana Maria Passos Pedrosa.  
8.2. Jaques Fernando Reolon (22885/OAB-DF) e outros, representando Jose Roberto Arruda.  
8.3. Aline Alves Fernandes e outros, representando Maria de Lourdes Abadia.

Procurador Marinus Eduardo De Vries Marsico.

TOMADA DE CONTAS ESPECIAL. CONVÊNIO. PROJOVEM. NÃO ATINGIMENTO DOS OBJETIVOS PACTUADOS. CITAÇÕES. AUSÊNCIA DE ELEMENTOS PARA ESTABELECER NEXO DE CAUSALIDADE E APURAR O DÉBITO. ACOLHIMENTO DE ALGUMAS ALEGAÇÕES DE DEFESA. CONTAS REGULARES COM RESSALVAS DE UM DOS RESPONSÁVEIS. REVELIA DE UM DOS RESPONSÁVEIS. CONTAS IRREGULARES. MULTA.

TOMADA DE CONTAS ESPECIAL (TCE)

Secretaria de Controle Externo da Educação (SecexEduc).

Trata-se de tomada de contas especial instaurada pelo Fundo Nacional de Desenvolvimento da Educação (FNDE) , em razão da não consecução dos objetivos pactuados no convênio FNDE 839025/2005, firmado com o Governo do Distrito Federal (GDF) , cujo objeto era o "apoiar, com assistência financeira suplementar, ações do Programa Nacional de Inclusão de Jovens: Educação, Qualificação e Ação Comunitária (ProJovem) ".
	O objetivo era oferecer a jovens com idades entre 18 e 24 anos a conclusão do ensino fundamental, qualificação profissional e ações comunitárias de interesse público, por meio de curso de formação integral, com carga horária de 1600 horas, desenvolvido em 12 meses.
	O ajuste foi celebrado em 29/11/2005 e previa, inicialmente, o valor de R$ 28.229.640,00 e a formação de 21.000 alunos. Em 4/5/2007, foi prorrogado até 12/11/2008 e teve a meta reduzida para 10.000 jovens. 
	O valor efetivamente liberado foi de R$ 12.382.442,31, em 28/12/2005. As ações previstas no plano de trabalho eram: aquisição de gêneros alimentícios (lanches) para alunos matriculados no ProJovem; formação inicial e continuada de educadores e coordenadores locais; e, pagamento de educadores, pessoal de apoio e coordenadores locais recrutados especificamente para o programa.
	Para o desenvolvimento das ações previstas no programa de trabalho, a então Secretaria do Trabalho do GDF celebrou o contrato 003/2006 com a Fundação Universa, com vigência entre 28/7/2006 e 28/1/2008. Essa avença estabelecia os pagamentos em função do quantitativo de profissionais formados e contratados, de jovens matriculados, da carga horária executada e dos lanches fornecidos, ou seja, proporcionalmente à execução do objeto da contratação.
	O GDF teria que disponibilizar 64 núcleos de salas de aulas e 8 estações da juventude, definidas como espaços de referência, próximos aos núcleos, para orientação, estudo, desenvolvimento de atividades em grupo, realização de eventos culturais e outras ações para o processo formativo. 
	A vigência do convênio ocorreu nas gestões de Joaquim Domingos Roriz (29.11.2005 a 31.03.2006) , Maria de Lourdes Abadia (01.04.2006 a 31.12.2006) e José Roberto Arruda (01.01.2007 a 12.11.2008) .
	O GDF apresentou a prestação de contas do ajuste em 29/02/2008. 
	Entre 14 e 30 de abril de 2009, o FNDE realizou auditoria sobre a regularidade da execução do convênio. Verificou 8.598 matrículas e o início das atividades de formação dos jovens em duas chamadas, ocorridas em 21/8/2006 e 21/11/2006. No entanto, apenas 1996 alunos receberam certificado de conclusão somente do ensino fundamental, relativo à Educação de Jovens e Adultos, pois não participaram de formação profissional, inviabilizando a certificação prevista nas diretrizes do ProJovem.
	O concedente apontou um conjunto de irregularidades na fiscalização e execução do ajuste: não divisão do objeto na contratação das ações previstas; ausência de termos de recebimento provisório e definitivo; movimentação de parte dos recursos em conta não específica do convênio; ausência do número e título do convênio na documentação fiscal; não comprovação de débitos no valor de R$ 6.477,34; recolhimento indevido de ISS no valor de R$ 8.125,47; ausência de fornecimento de apoio logístico e de infraestrutura para o funcionamento dos laboratórios de informática e Estações da Juventude; participação de candidato não aprovado em concurso promovido pela Funiversa no curso de formação; convocação dos aprovados no referido concurso em ordem aleatória à da classificação; assinatura de recibos de ajuda de custo previamente à realização dos pagamentos pela Funiversa; pagamento de alimentação para número de alunos maior que os frequentes no período de 21/08 a 13/9/2006; falhas na especificação dos lanches pagos em duas notas fiscais; falhas no detalhamento das despesas com curso de formação em algumas notas fiscais; formação de turmas com quantidade de alunos superior à estabelecida nas diretrizes do programa; ausência do horário de realização do curso de formação continuada em uma das faturas apresentada; não comprovação da carga horária do curso de formação continuada em três faturas, no valor total de R$ 11.952,00; ausência de certificação prevista nas diretrizes do ProJovem aos alunos concluintes; não aplicação dos recursos por alguns períodos de tempo e, atraso na devolução dos recursos não utilizados.
	O Acórdão 5481/2009-TCU-Segunda Câmara, exarado após a realização da auditoria pelo FNDE, em processo de representação do Ministério Público de Contas do Distrito Federal (MPC/DF) sobre problemas de má gestão e não execução do ProJovem, determinou ao concedente a análise do convênio e, se necessária, instauração de TCE. 
	Assim, em 17/09/2012, após análise de justificativas dos ex-governadores e do GDF, o FNDE concluiu pela não consecução dos objetivos do convênio e instaurou a tomada de contas especial, apontando como causas a ausência de efetiva fiscalização e controle do contrato 3/2006 pelo GDF e o não fornecimento de infraestrutura necessária para o pleno funcionamento do programa.
	Considerando devolução de parte dos recursos, apurou dano ao Erário de R$ 6.914.209,45, a ser imputado, solidariamente, a Joaquim Domingos Roriz, Maria de Lourdes Abadia e José Roberto Arruda. 
	No TCU, em análise inicial, foi atribuído débito correspondente ao total de recursos movimentados no período de gestão de cada responsável: Maria de Lourdes Abadia, no ano de 2006, R$ 3.400.231,26, e José Roberto Arruda, no ano de 2007, R$ 3.577.450,09.
	A unidade técnica considerou pertinente acolher as alegações de defesa dos ex-governadores pelo fato de não ser possível verificar o nexo causal entre as condutas e o dano ao Erário, uma vez serem agentes políticos, que não praticaram atos de gestão relativos ao convênio. 
	Na mesma instrução (peça 69) , foram identificados como responsáveis pelo dano os gestores titulares da Secretaria do Trabalho, substituída pela Secretaria de Desenvolvimento Social e Trabalho, conforme atribuições estabelecidas no Decreto-DF 21.170/2000 e o Contrato 03/2006.
	A SecexEducação afastou a responsabilidade da Fundação Universa quanto ao débito, pois não tinha a obrigação de recrutar estudantes para o ProJovem. Consignou que cabia ao Distrito Federal encaminhar à contratada a relação de alunos efetivamente matriculados no programa e efetuar os pagamentos em função desse quantitativo. A emissão dos certificados de conclusão também não era atribuição da Funiversa.
	Com fundamento na Decisão Normativa-TCU 57/2004 e considerando que 1996 jovens concluíram o ensino fundamental mediante o ProJovem, a unidade técnica ainda concluiu que o GDF se beneficiara dos recursos repassados, tendo em vista a oferta de ensino fundamental ser responsabilidade atribuída, prioritariamente, aos Municípios, Estados e ao Distrito Federal, conforme a Constituição Federal. 
	Assim, foram realizadas citações do GDF e dos ex-secretários Ivo Borges de Lima (4/4/2006 a 31/12/2006) e Eliana Maria Passos Pedrosa (1º/1/2007 a 15/12/2008) , considerando sua omissão em tomar providências necessárias para corrigir as diversas falhas e irregularidades que macularam o convênio, desde a fase de planejamento até a de execução, as quais culminaram na não consecução dos objetivos pactuados.
	Regularmente citado, Ivo Borges de Lima permaneceu silente. 
	Eliana Maria Passos Pedrosa alegou prazo decadencial de cinco anos e prescrição da ação de ressarcimento, a caracterização de Secretário de Estado como agente político, a responsabilidade pela execução da Subsecretaria de Trabalho da Secretaria de Estado de Desenvolvimento Social e Trabalho (Sedest) e a necessidade de trancamento das contas, em razão do extravio de processos administrativos. 
	Quanto ao mérito, sustentou que entraves na execução da avença, alheios ao controle e vontade dos gestores do programa, resultaram em acentuada evasão. Argumentou demora na disponibilização de escolas para formação dos núcleos pela Secretaria de Estado de Educação, as dificuldades em obter espaços físicos para as Estações da Juventude, demora na instalação dos laboratórios de informática e não disponibilização do passe estudantil. 
	Informou e apresentou documentos comprobatórios da adoção de providências para reduzir a evasão, como tratativas junto aos sindicatos das empresas de transporte para celebração de convênio que possibilitasse a emissão de passes estudantis, bem como com o FNDE, para repactuação da avença. Realizou pré-inscrição de jovens para a terceira entrada do programa, mas a Funiversa não manifestou interesse na prestação dos serviços e não foi possível contratar nova entidade por meio de dispensa de licitação, em razão de posicionamento da Procuradoria do DF. 
	No que se refere à qualificação profissional, a responsável afirmou tratativas com Senac, Senai, Fubrás, Assecap, FTB, Agem, Coopen, CIT e SET, que não atenderam ao pleito formulado.
	Por fim, argumentou que a emissão de certificados competia à Secretaria de Estado da Educação, que impôs entraves à sua concretização, por entender que não poderia certificar alunos não pertencentes ao sistema educacional do DF. Apenas em 25/6/2008 aquela pasta autorizou que os alunos concluintes do ProJovem obtivessem certificados de ensino fundamental, relativo ao programa de Educação de Jovens e Adultos (EJA) . 
	O GDF sustentou a não ocorrência de desvio ou aplicação irregular dos recursos, bem como de desvio de finalidade. Na sua visão, os valores recebidos foram empregados na consecução do ProJovem e na forma do convênio, não existindo fundamento para condenação do ente federado.
	Argumenta que evasão e inclusão de jovens no mercado de trabalho são variáveis de difícil controle, dada as características do público alvo, e que o convênio tinha obrigação de meio e não de resultado.
	Sobre a qualificação profissional, alegou consulta a entidades especializadas, que não demonstraram interesse na realização dos treinamentos. Ressaltou que a formação técnica geral (FTG) foi integralmente cumprida pela Funiversa, consoante as regras do Programa, e a formação técnica específica (FTE) o foi de maneira parcial. 
	Considera que o valor da indenização não pode corresponder à integralidade dos recursos recebidos acrescidos de correção monetária, como se o DF não tivesse executado o ProJovem parcialmente.
	A unidade técnica concluiu pela rejeição das alegações de defesa, irregularidade das contas e aplicação de multa aos ex-secretários. Tendo em vista o benefício auferido pelo GDF, opinou pela imputação de débito integral ao ente federado.
	O MPTCU concordou com a irregularidade das contas de Ivo Borges de Lima, mas considerou ter ocorrido a prescrição da pretensão punitiva. Consignou pela regularidade com ressalvas das contas de Eliana Maria Passos Pedrosa, tendo em vista a comprovação de algumas ações para corrigir as falhas na execução do programa. O Parquet ainda divergiu da SecexEducação quanto à imputação de débito ao GDF, tendo em vista não haver indícios de desvio de finalidade ou de objeto.
	Em 1º/7/2019, após o presente processo estar pautado para a presente sessão, José Roberto Arruda informou ter sido surpreendido com a renúncia de seu representante legal e constituído novo advogado. Requereu o adiamento do julgamento do processo, acesso integral aos autos e realização de sustentação oral.   
II
	Preliminarmente, indefiro o pedido de retirada de pauta do processo da presente sessão, tendo em vista ausência de previsão legal. Ademais, o responsável não juntou aos autos documento comprobatório de renúncia do advogado anterior e o processo se encontra concluso em meu gabinete desde 11/7/2018, tempo suficiente para que fossem apresentados elementos adicionais de defesa, se necessário. Assim, a substituição dos seus patronos após a inclusão do processo na pauta, não constitui motivo hábil a delongar o julgamento do feito.
	Sem prejuízo desse entendimento, informo a concessão de vista e cópia dos autos e o encaminhamento do pedido de sustentação oral à Presidência, conforme requerido e de acordo com o Regimento Interno do Tribunal. 
	Alinho-me parcialmente ao posicionamento do MPTCU, adotando-o como razões de decidir no que não contrariar as considerações a seguir. 
	De fato, não há nos autos, indícios de que os ex-governadores tenham praticado atos de gestão relativos ao convênio em análise. Assim, com fundamento na jurisprudência firmada no Tribunal, afasto a responsabilidade de tais agentes políticos no presente processo. 
	O FNDE apontou diversas irregularidades na execução do convênio, mas não foram apontadas falhas causadoras de débito na atuação da Fundação Universa. Dos documentos constantes dos autos, é razoável concluir que, embora com alguns indícios de falhas formais e sem o adequado controle por parte do GDF, a contratada executou as ações previstas no contrato 3/2006 para o público participante do programa e recebeu os pagamentos de acordo com os serviços atestados pelo contratante. 
	Sobre as irregularidades que poderiam ensejar débito, além dos valores diminutos, esclareço que considero razoável a justificativa do GDF para o pagamento de lanches em número maior do que o de alunos frequentes nos primeiros dias de aula, tendo em vista o número de alunos matriculados e as expectativas iniciais de consolidação de presença. O ente federado ainda apresentou as faturas para comprovar a carga horária do curso de formação continuada e reconheceu a retenção indevida de ISS, oferecendo a correspondente devolução (peça 5, p. 218-304) . Tais argumentos não foram analisados pelo FNDE ou pela unidade técnica. 
	No que se refere à formação profissional, há informações de que a formação geral (FTG) foi objeto do convênio em análise e a formação específica (FTE) , estava prevista no Convênio 91/2006, celebrado com o Ministério do Trabalho e Emprego. Há registros, ainda, de que a Funiversa executou a formação geral, restando pendente a conclusão da formação profissional objeto do ajuste com o MTE e a consequente emissão dos certificados previstos pelo ProJovem.
	Entendo necessário distinguir a atuação dos ex-secretários de trabalho, Ivo Borges de Lima e Eliana Maria Passos Pedrosa. 
	A Lei 11.129/2015, que instituiu o ProJovem, estabeleceu a necessidade de conjugação de esforços dos diversos órgãos públicos para o atingimento dos objetivos do programa. Extraio dos autos que o convênio em análise foi um dos componentes da execução do programa no Distrito Federal e estabelecia, além das ações que foram contratadas com a Funiversa (fornecimento de lanches, treinamento e pagamento de professores e pessoal de apoio) , a disponibilização de núcleos de aulas e estações da juventude pelo GDF. 
	Tais obrigações constavam também do Decreto 5.557/2005 e das resoluções FNDE 22/2005 e 28/2007, que estabeleciam para os entes federados a matrícula dos jovens, a disponibilização de infraestrutura necessária à execução do programa (salas de aula, espaços para atividades administrativas, laboratórios de informática e para as estações da juventude) , as despesas com materiais de consumo, acervo bibliográfico e equipamentos multimídia, bem como a certificação dos alunos.
	No Distrito Federal, o convênio foi assinado em 29/11/2005 e o contrato com a Funiversa adjudicado em 26/4/2006 e celebrado em 28/7/2006. 
	Ivo Borges de Lima, em 1/8/2006, acordou com a coordenação nacional do programa, o início das aulas no dia 21/8/2006 para 10.000 jovens. Mediante ofício 446/2006 (peça 25, p. 53) , de 31/8/2006, declarou ao mesmo órgão que as aulas tiveram início no dia acordado, mas com a convocação de 6.286 alunos. Outros 3.118 matriculados estavam aguardando a designação de salas de aula para início das atividades.
	Acompanhamento realizado pelo FNDE entre 16/11 e 20/12/2006, ou seja, cerca de três meses após o início das atividades, verificou a conformidade da formação inicial e continuada, a cargo da Funiversa. No entanto, registrou a participação de apenas 2.800 alunos nas aulas, a não viabilização de passe estudantil, a não instalação das estações juventude e a consequente impossibilidade de utilização dos computadores adquiridos pelo FNDE/ProJovem. 
	Em resposta ao ofício 83/2009 do TCDF, expedido no âmbito de auditoria nas contas da Secretaria de Trabalho (peça 25, p. 160) , o ex-secretário justificou o insucesso do programa com as características do público alvo. Citou entre as causas da evasão dificuldades de locomoção dos jovens e informou, em virtude de tal fato, ter atuado para redução do valor do contrato firmado com a Funiversa. Não demonstrou, contudo, ter adotado providências junto aos diversos órgãos e agentes para viabilizar o passe estudantil. Também não se referiu a supostas ações para disponibilização de infraestrutura adequada à execução do programa. Argumentou, de forma genérica, não ter atuado com desídia ao postergar tomadas de decisão, mas com prudência. 
	Dessa forma, verifico que a acentuada evasão do programa se deu ainda na gestão de Ivo Borges de Lima, que assumiu o cargo em abril de 2006, com o convênio vigente e os recursos em caixa. Também foi em sua gestão que a Funiversa foi contratada. 
	Em que pese não ser possível atribuir ao responsável todas as causas de fracasso do programa, pois, de fato, as características do público alvo e a necessidade de atuação de outros órgãos podem ter contribuído para a evasão verificada, há suficientes indícios nos autos de que ele não adotou as providências a seu cargo, tempestivamente, para o devido início e continuidade das atividades do ProJovem no Distrito Federal. Ademais, Ivo Borges de Lima não apresentou alegações de defesa, de forma a ofertar elementos capazes de afastar as falhas apontadas pelo FNDE.
	Assim, considero-o revel, para todos os efeitos, julgo suas contas irregulares e propugno pela aplicação da multa prevista no artigo 58, I, da Lei 8.443/1992. Divirjo do MPTCU quanto à prescrição da pretensão punitiva, adotando como marca temporal para sua apuração a data da prestação de contas, conforme jurisprudência desta Corte de Contas. 
	Concluo que Eliana Maria Passos Pedrosa, em que pese alegar, com fundamentos não suficientes ou equivocados, a prescrição das ações de ressarcimento, o fato de ser agente político e de não responder pela execução do ajuste, demonstrou a adoção de diversas providências para corrigir os problemas na execução do ProJovem no Distrito Federal. 
	A responsável requereu ao Governo Federal a repactuação da avença e reportou as dificuldades quanto à continuidade do contrato com a Funiversa, tendo em vista o término de vigência durante a execução do convênio e o fato de não prever reajuste, pagamento de dissídio e rescisão de contratos de trabalho.
	Tentou o início da 3ª fase do programa, mas demonstrou as dificuldades para sua concretização, dada a negativa de interesse da Funiversa e a inviabilidade de contratar nova empresa para prestar os serviços dentro do prazo do convênio. 
	No que se refere à qualificação profissional, embora objeto de convênio com o Ministério do Trabalho, comprovou consulta a diversas instituições, sem sucesso, sobre a possibilidade de participarem da execução do programa. Demonstrou, ainda, as dificuldades enfrentadas junto à Secretaria de Educação, justificando o atraso na emissão dos certificados do ensino fundamental. 
	Assim, tendo em vista sua atuação já em estágio avançado de execução do convênio, com grande evasão consolidada; as providências por ela adotadas para repactuar o convênio e executá-lo; e, de outro lado, o cometimento de irregularidades de cunho formal em sua gestão, considero razoável o julgamento pela regularidade com ressalvas de suas contas.
	Alinho-me integralmente ao MPTCU sobre a imputação de débito. Os autos não possuem elementos necessários para delinear o nexo de causalidade entre a conduta dos gestores e o não atingimento dos objetivos do ajuste. Ademais, considero não haver elementos para quantificar eventual dano, pois 1996 jovens receberam o certificado de ensino fundamental, o que resultou no atingimento de um dos objetivos para cerca de 20% da meta de público. 
	A imputação de débito apenas ao GDF não tem fundamento na jurisprudência desta Corte, pois não há indícios de desvio de finalidade. 
	Por todo o exposto, manifesto-me pelo acolhimento das alegações de defesa dos ex-governadores e do GDF, pela irregularidade das contas de Ivo Borges de Lima, com aplicação da multa prevista no artigo 58, I, da Lei 8.443/1992 e pela regularidade com ressalvas das contas de Eliana Maria Passos Pedrosa.
	Feitas essas considerações, voto para que o Colegiado acolha o acórdão que ora submeto à sua apreciação.
TCU, Sala das Sessões Ministro Luciano Brandão Alves de Souza, em 2 de julho de 2019.
WALTON ALENCAR RODRIGUES 
Relator